---
title: "Análisis Exploratorio de Datos"
subtitle: "Datos Combinados 2009-2022"
date: "`r Sys.Date()`"
output: 
  html_document:
    toc: true
    toc_float: 
      collapsed: false
      smooth_scroll: true
    toc_depth: 3
    number_sections: true
    theme: cosmo
    highlight: tango
    code_folding: hide
    df_print: paged
---

```{r setup, include=FALSE}
knitr::opts_chunk$set(
  echo = TRUE, 
  warning = FALSE, 
  message = FALSE,
  fig.width = 10,
  fig.height = 6,
  fig.align = 'center'
)
```

```{r librerias, include=FALSE}
# Cargar todas las librerías necesarias
library(dplyr)
library(tidyr)
library(moments)  
library(nortest)
library(ggplot2)
library(knitr)
library(kableExtra)
library(gridExtra)
library(corrplot)
```

# Introducción

Este documento presenta un análisis exploratorio completo del conjunto de datos que abarca información del período 2009-2023.

## Carga de Datos

```{r cargar-datos}
datos <- read.csv("datos_combinados.csv", 
                  header = TRUE, 
                  stringsAsFactors = FALSE,
                  fileEncoding = "UTF-8")
```

<div class="alert alert-success">
**Dataset cargado exitosamente** ✓
</div>

---

# Descripción General del Conjunto de Datos

## Dimensiones del Conjunto

```{r dimensiones}
n_observaciones <- nrow(datos)
n_variables <- ncol(datos)
```

<div class="alert alert-info">
**Resumen del Dataset:**

- **Observaciones:** `r format(n_observaciones, big.mark = ",")` registros
- **Variables:** `r n_variables` columnas
- **Período:** 2009-2023
</div>

## Significado y Tipo de cada Variable

### Diccionario de Datos

```{r diccionario-datos}
# Diccionario de datos - Significado de cada variable
diccionario_variables <- data.frame(
  Variable = c(
    "DEPREG", "MUPREG", "MESREG", "AÑOREG",
    "DEPOCU", "MUPOCU", "AREAG", 
    "SEXO", "DIAOCU", "MESOCU", "AÑOOCU",
    "TIPAR", "CLAPAR", "VIAPAR",
    "SEMGES", "EDADM",
    "DEPREM", "MUPREM", "GRETNM", "ESCIVM", 
    "NACIOM", "OCUPAM", "ESCOLAM",
    "PAISREM", "PUEBLOPM", "CIUOMAD", "NACIONM",
    "CAUDEF", "ASISREC", "SITIOOCU",
    "TOHITE", "TOHINM", "TOHIVI"
  ),
  Significado = c(
    "Departamento de registro",
    "Municipio de registro",
    "Mes de registro",
    "Año de registro",
    "Departamento de ocurrencia",
    "Municipio de ocurrencia",
    "Área geográfica (1=Urbana, 2=Rural)",
    "Sexo del fallecido (1=Masculino, 2=Femenino, 9=No especificado)",
    "Día de ocurrencia",
    "Mes de ocurrencia",
    "Año de ocurrencia",
    "Tipo de parto",
    "Clasificación del parto",
    "Vía del parto",
    "Semanas de gestación",
    "Edad de la madre (en años)",
    "Departamento de residencia de la madre",
    "Municipio de residencia de la madre",
    "Grupo étnico de la madre",
    "Estado civil de la madre",
    "Nacionalidad de la madre",
    "Ocupación de la madre",
    "Escolaridad de la madre (años de estudio)",
    "País de residencia de la madre",
    "Pueblo/comunidad indígena de la madre",
    "Ciudad o municipio de residencia de la madre",
    "Nacionalidad de la madre (código)",
    "Causa de defunción (código CIE-10)",
    "Asistencia recibida (1=Sí, 2=No)",
    "Sitio de ocurrencia del parto",
    "Total de hijos tenidos",
    "Total de hijos nacidos muertos",
    "Total de hijos nacidos vivos"
  ),
  stringsAsFactors = FALSE
)

diccionario_variables %>%
  kable(
    caption = "Tabla 1: Diccionario de Datos - Significado de Variables",
    col.names = c("Variable", "Descripción/Significado"),
    align = c('l', 'l')
  ) %>%
  kable_styling(
    bootstrap_options = c("striped", "hover", "condensed"),
    full_width = TRUE,
    position = "center"
  ) %>%
  row_spec(0, bold = TRUE, color = "white", background = "#3498db") %>%
  scroll_box(width = "100%", height = "500px")
```

### Clasificación Estadística de Variables

```{r clasificacion-variables}
# Función para clasificar variables
clasificar_variable <- function(variable, nombre_var) {
  if(is.character(variable)) {
    return("Cualitativa - Nominal")
  }
  
  if(is.numeric(variable)) {
    valores_unicos <- length(unique(na.omit(variable)))
    total_valores <- length(na.omit(variable))
    ratio <- valores_unicos / total_valores
    
    variables_discretas <- c("SEXO", "DEPREG", "MUPREG", "MESREG", "DEPOCU", 
                             "MUPOCU", "AREAG", "TIPAR", "CLAPAR", "DEPREM",
                             "MUPREM", "GRETNM", "ESCIVM", "NACIOM", "OCUPAM",
                             "ASISREC", "SITIOOCU", "TOHITE", "TOHINM", "TOHIVI",
                             "VIAPAR", "ESCOLAM", "PAISREM", "PUEBLOPM", "NACIONM",
                             "DIAOCU", "MESOCU", "AÑOOCU", "AÑOREG")
    
    variables_continuas <- c("EDADM", "SEMGES")
    
    if(nombre_var %in% variables_discretas) {
      return("Cuantitativa - Discreta")
    } else if(nombre_var %in% variables_continuas) {
      return("Cuantitativa - Continua")
    } else {
      if(ratio < 0.05 || valores_unicos < 50) {
        return("Cuantitativa - Discreta")
      } else {
        return("Cuantitativa - Continua")
      }
    }
  }
  return("Otro")
}

# Crear tabla de información de variables
info_variables <- data.frame(
  Variable = names(datos),
  Tipo_R = sapply(datos, class),
  Clasificacion = sapply(names(datos), function(nom) {
    clasificar_variable(datos[[nom]], nom)
  }),
  Valores_Unicos = sapply(datos, function(x) length(unique(na.omit(x)))),
  Valores_NA = sapply(datos, function(x) sum(is.na(x))),
  Porcentaje_NA = round(sapply(datos, function(x) sum(is.na(x)) / length(x) * 100), 2)
)

# Mostrar tabla con formato mejorado
info_variables %>%
  kable(
    caption = "Tabla 2: Clasificación y Características de las Variables",
    col.names = c("Variable", "Tipo en R", "Clasificación Estadística", 
                  "Valores Únicos", "Valores NA", "% NA"),
    align = c('l', 'c', 'l', 'r', 'r', 'r')
  ) %>%
  kable_styling(
    bootstrap_options = c("striped", "hover", "condensed"),
    full_width = FALSE,
    position = "center"
  ) %>%
  row_spec(0, bold = TRUE, color = "white", background = "#3498db") %>%
  scroll_box(width = "100%", height = "500px")
```

### Resumen por Tipo de Variable

```{r resumen-tipos}
resumen_tipos <- info_variables %>%
  group_by(Clasificacion) %>%
  summarise(
    Cantidad = n(),
    Porcentaje = round(n() / nrow(info_variables) * 100, 1)
  )

resumen_tipos %>%
  kable(
    caption = "Tabla 3: Distribución de Variables por Tipo",
    col.names = c("Clasificación", "Cantidad", "Porcentaje (%)"),
    align = c('l', 'r', 'r')
  ) %>%
  kable_styling(
    bootstrap_options = c("striped", "hover"),
    full_width = FALSE,
    position = "center"
  ) %>%
  row_spec(0, bold = TRUE, color = "white", background = "#2ecc71")
```

---

# Exploración de Variables Numéricas

## Medidas de Tendencia Central, Distribución y Orden

```{r resumen-numericas}
vars_numericas <- names(datos)[sapply(datos, is.numeric)]

resumen_numericas <- data.frame(
  Variable = character(),
  Media = numeric(),
  Mediana = numeric(),
  Desv_Est = numeric(),
  Min = numeric(),
  Max = numeric(),
  Q1 = numeric(),
  Q3 = numeric(),
  Asimetria = numeric(),
  Curtosis = numeric(),
  stringsAsFactors = FALSE
)

for(var in vars_numericas) {
  datos_var <- datos[[var]][!is.na(datos[[var]])]
  
  if(length(datos_var) > 0) {
    resumen_numericas <- rbind(resumen_numericas, data.frame(
      Variable = var,
      Media = mean(datos_var),
      Mediana = median(datos_var),
      Desv_Est = sd(datos_var),
      Min = min(datos_var),
      Max = max(datos_var),
      Q1 = quantile(datos_var, 0.25),
      Q3 = quantile(datos_var, 0.75),
      Asimetria = skewness(datos_var),
      Curtosis = kurtosis(datos_var)
    ))
  }
}

resumen_numericas %>%
  mutate(across(where(is.numeric), ~round(., 2))) %>%
  kable(
    caption = "Tabla 4: Estadísticas Descriptivas de Variables Numéricas",
    align = c('l', rep('r', 9))
  ) %>%
  kable_styling(
    bootstrap_options = c("striped", "hover", "condensed"),
    full_width = TRUE,
    font_size = 11
  ) %>%
  row_spec(0, bold = TRUE, color = "white", background = "#e74c3c") %>%
  scroll_box(width = "100%", height = "400px")
```

<div class="alert alert-info">
**Interpretación de Medidas:**

- **Media**: Promedio aritmético de los datos
- **Mediana**: Valor central que divide los datos en dos partes iguales
- **Desv. Est.**: Medida de dispersión de los datos respecto a la media
- **Q1 y Q3**: Primer y tercer cuartil (25% y 75% de los datos)
- **Asimetría**: Indica si la distribución es simétrica (≈0), sesgada a derecha (>0) o izquierda (<0)
- **Curtosis**: Indica qué tan puntiaguda es la distribución (Normal ≈ 3)
</div>

## Pruebas de Normalidad

```{r pruebas-normalidad}
pruebas_normalidad <- data.frame(
  Variable = character(),
  n = integer(),
  Shapiro_W = numeric(),
  Shapiro_pvalor = numeric(),
  KS_estadistico = numeric(),
  KS_pvalor = numeric(),
  Es_Normal = character(),
  stringsAsFactors = FALSE
)

for(var in vars_numericas) {
  datos_var <- datos[[var]][!is.na(datos[[var]])]
  n <- length(datos_var)
  
  if(n > 3 && n < 5000) {
    shapiro_test <- shapiro.test(datos_var)
    ks_test <- ks.test(datos_var, "pnorm", mean(datos_var), sd(datos_var))
    
    es_normal <- ifelse(shapiro_test$p.value > 0.05 && ks_test$p.value > 0.05, 
                        "✓ SÍ", "✗ NO")
    
    pruebas_normalidad <- rbind(pruebas_normalidad, data.frame(
      Variable = var,
      n = n,
      Shapiro_W = shapiro_test$statistic,
      Shapiro_pvalor = shapiro_test$p.value,
      KS_estadistico = ks_test$statistic,
      KS_pvalor = ks_test$p.value,
      Es_Normal = es_normal
    ))
  }
}

pruebas_normalidad %>%
  mutate(
    Shapiro_W = round(Shapiro_W, 4),
    Shapiro_pvalor = format.pval(Shapiro_pvalor, digits = 3),
    KS_estadistico = round(KS_estadistico, 4),
    KS_pvalor = format.pval(KS_pvalor, digits = 3)
  ) %>%
  kable(
    caption = "Tabla 5: Pruebas de Normalidad (α = 0.05)",
    col.names = c("Variable", "n", "W", "p-valor", "D", "p-valor", "Normal"),
    align = c('l', 'r', 'r', 'r', 'r', 'r', 'c')
  ) %>%
  kable_styling(
    bootstrap_options = c("striped", "hover"),
    full_width = FALSE
  ) %>%
  row_spec(0, bold = TRUE, color = "white", background = "#9b59b6") %>%
  add_header_above(c(" " = 2, "Shapiro-Wilk" = 2, "Kolmogorov-Smirnov" = 2, " " = 1)) %>%
  scroll_box(width = "100%", height = "400px")
```

<div class="alert alert-warning">
**Interpretación:**

- **Variables normales:** `r sum(pruebas_normalidad$Es_Normal == "✓ SÍ")` de `r nrow(pruebas_normalidad)`
- **Variables NO normales:** `r sum(pruebas_normalidad$Es_Normal == "✗ NO")` de `r nrow(pruebas_normalidad)`

Si **p-valor < 0.05**, rechazamos la hipótesis de normalidad. La mayoría de las variables **no siguen una distribución normal**, lo cual es común en datos de registros administrativos.
</div>

## Gráficos de Normalidad {.tabset}

### Gráficos Q-Q

```{r qq-plots, fig.height=8}
vars_clave <- c("EDADM", "SEMGES", "AÑOREG", "MESREG", "SEXO")
vars_graficar <- vars_clave[vars_clave %in% vars_numericas]

par(mfrow = c(2, 3), mar = c(4, 4, 3, 1))

for(var in vars_graficar) {
  datos_var <- datos[[var]][!is.na(datos[[var]])]
  qqnorm(datos_var, main = paste("Q-Q Plot:", var), 
         col = "#3498db", pch = 20, cex = 0.5)
  qqline(datos_var, col = "#e74c3c", lwd = 2)
}

par(mfrow = c(1, 1))
```

### Histogramas

```{r histogramas, fig.height=8}
par(mfrow = c(2, 3), mar = c(4, 4, 3, 1))

for(var in vars_graficar) {
  datos_var <- datos[[var]][!is.na(datos[[var]])]
  
  hist(datos_var, 
       probability = TRUE,
       main = paste("Histograma:", var),
       xlab = var,
       col = "#3498db",
       border = "white",
       las = 1)
  
  curve(dnorm(x, mean = mean(datos_var), sd = sd(datos_var)), 
        add = TRUE, col = "#e74c3c", lwd = 2)
  
  lines(density(datos_var), col = "#2ecc71", lwd = 2)
  
  legend("topright", 
         legend = c("Normal teórica", "Densidad real"),
         col = c("#e74c3c", "#2ecc71"), 
         lwd = 2, cex = 0.7, bty = "n")
}

par(mfrow = c(1, 1))
```

## Tipo de Distribución

```{r tipo-distribucion}
identificar_distribucion <- function(asimetria, curtosis) {
  if(abs(asimetria) < 0.5 && abs(curtosis - 3) < 0.5) {
    return("📊 Aproximadamente Normal")
  } else if(asimetria > 1) {
    return("📈 Sesgada a la derecha")
  } else if(asimetria < -1) {
    return("📉 Sesgada a la izquierda")
  } else if(curtosis > 4) {
    return("🔺 Leptocúrtica")
  } else if(curtosis < 2) {
    return("🔻 Platicúrtica")
  } else {
    return("〰️ Asimétrica")
  }
}

resumen_numericas$Tipo_Distribucion <- mapply(
  identificar_distribucion,
  resumen_numericas$Asimetria,
  resumen_numericas$Curtosis
)

resumen_numericas %>%
  select(Variable, Asimetria, Curtosis, Tipo_Distribucion) %>%
  mutate(
    Asimetria = round(Asimetria, 2),
    Curtosis = round(Curtosis, 2)
  ) %>%
  kable(
    caption = "Tabla 6: Clasificación de Distribuciones",
    col.names = c("Variable", "Asimetría", "Curtosis", "Tipo de Distribución"),
    align = c('l', 'r', 'r', 'l')
  ) %>%
  kable_styling(
    bootstrap_options = c("striped", "hover"),
    full_width = FALSE
  ) %>%
  row_spec(0, bold = TRUE, color = "white", background = "#f39c12") %>%
  scroll_box(width = "100%", height = "400px")
```

---

# Exploración de Variables Categóricas

## Variables Categóricas Identificadas

```{r identificar-categoricas}
vars_categoricas <- c()

for(var in names(datos)) {
  if(is.character(datos[[var]])) {
    vars_categoricas <- c(vars_categoricas, var)
  } else if(is.numeric(datos[[var]])) {
    n_unicos <- length(unique(na.omit(datos[[var]])))
    if(n_unicos < 20) {
      vars_categoricas <- c(vars_categoricas, var)
    }
  }
}
```

<div class="alert alert-success">
**Total de variables categóricas identificadas:** `r length(vars_categoricas)`

Variables: `r paste(vars_categoricas[1:min(10, length(vars_categoricas))], collapse = ", ")`, ...
</div>

## Tablas de Frecuencia {.tabset}

```{r funcion-frecuencias}
crear_tabla_frecuencias <- function(variable, nombre_var) {
  tabla <- as.data.frame(table(variable, useNA = "ifany"))
  colnames(tabla) <- c(nombre_var, "Frecuencia")
  
  tabla$Freq_Relativa <- tabla$Frecuencia / sum(tabla$Frecuencia)
  tabla$Porcentaje <- round(tabla$Freq_Relativa * 100, 2)
  tabla$Freq_Acumulada <- cumsum(tabla$Frecuencia)
  tabla$Porc_Acumulado <- round(cumsum(tabla$Freq_Relativa) * 100, 2)
  
  return(tabla)
}
```

### SEXO

```{r tabla-sexo}
if("SEXO" %in% names(datos)) {
  tabla <- crear_tabla_frecuencias(datos$SEXO, "SEXO")
  
  tabla %>%
    kable(
      caption = "Tabla 7: Distribución de Frecuencias - SEXO",
      align = c('c', 'r', 'r', 'r', 'r', 'r')
    ) %>%
    kable_styling(
      bootstrap_options = c("striped", "hover"),
      full_width = FALSE,
      position = "center"
    ) %>%
    row_spec(0, bold = TRUE, color = "white", background = "#3498db")
  
  # Gráfico
  ggplot(datos, aes(x = factor(SEXO), fill = factor(SEXO))) +
    geom_bar(color = "black") +
    geom_text(stat = 'count', aes(label = ..count..), vjust = -0.5, size = 5) +
    scale_fill_manual(values = c("#3498db", "#e74c3c", "#95a5a6")) +
    labs(
      title = "Distribución por Sexo",
      x = "Sexo (1=Masculino, 2=Femenino, 9=No especificado)",
      y = "Frecuencia"
    ) +
    theme_minimal() +
    theme(
      legend.position = "none",
      plot.title = element_text(hjust = 0.5, face = "bold", size = 14)
    )
}
```

### ASISREC

```{r tabla-asisrec}
if("ASISREC" %in% names(datos)) {
  tabla <- crear_tabla_frecuencias(datos$ASISREC, "ASISREC")
  
  tabla %>%
    kable(
      caption = "Tabla 8: Distribución de Frecuencias - ASISREC (Asistencia Recibida)",
      align = c('c', 'r', 'r', 'r', 'r', 'r')
    ) %>%
    kable_styling(
      bootstrap_options = c("striped", "hover"),
      full_width = FALSE,
      position = "center"
    ) %>%
    row_spec(0, bold = TRUE, color = "white", background = "#2ecc71")
}
```

### SITIOOCU

```{r tabla-sitioocu}
if("SITIOOCU" %in% names(datos)) {
  tabla <- crear_tabla_frecuencias(datos$SITIOOCU, "SITIOOCU")
  
  tabla %>%
    kable(
      caption = "Tabla 9: Distribución de Frecuencias - SITIOOCU (Sitio de Ocurrencia)",
      align = c('c', 'r', 'r', 'r', 'r', 'r')
    ) %>%
    kable_styling(
      bootstrap_options = c("striped", "hover"),
      full_width = FALSE,
      position = "center"
    ) %>%
    row_spec(0, bold = TRUE, color = "white", background = "#9b59b6")
}
```

### CAUDEF

```{r tabla-caudef}
if("CAUDEF" %in% names(datos)) {
  tabla <- crear_tabla_frecuencias(datos$CAUDEF, "CAUDEF")
  
  # Mostrar top 20
  tabla_top20 <- head(tabla[order(-tabla$Frecuencia), ], 20)
  
  tabla_top20 %>%
    kable(
      caption = "Tabla 10: Top 20 Causas de Defunción más Frecuentes",
      align = c('l', 'r', 'r', 'r', 'r', 'r')
    ) %>%
    kable_styling(
      bootstrap_options = c("striped", "hover"),
      full_width = FALSE,
      position = "center"
    ) %>%
    row_spec(0, bold = TRUE, color = "white", background = "#e74c3c") %>%
    scroll_box(width = "100%", height = "500px")
  
  # Gráfico Top 15
  top15 <- head(tabla[order(-tabla$Frecuencia), ], 15)
  
  ggplot(top15, aes(x = reorder(CAUDEF, Frecuencia), y = Frecuencia)) +
    geom_bar(stat = "identity", fill = "#e74c3c", color = "black") +
    coord_flip() +
    geom_text(aes(label = Frecuencia), hjust = -0.2, size = 3.5) +
    labs(
      title = "Top 15 Causas de Defunción",
      x = "Código de Causa",
      y = "Frecuencia"
    ) +
    theme_minimal() +
    theme(
      plot.title = element_text(hjust = 0.5, face = "bold", size = 14),
      axis.text.y = element_text(size = 10)
    )
}
```

---

# Relaciones entre Variables

## Análisis de Correlación

### Matriz de Correlación

```{r matriz-correlacion, fig.width=10, fig.height=8}
# Seleccionar variables numéricas continuas clave para correlación
vars_correlacion <- c("AÑOREG", "MESREG", "EDADM", "SEMGES", 
                      "TOHITE", "TOHINM", "TOHIVI", "ESCOLAM")

# Filtrar solo las que existen en el dataset
vars_correlacion <- vars_correlacion[vars_correlacion %in% names(datos)]

# Crear subset sin NAs
datos_corr <- datos[, vars_correlacion]
datos_corr <- na.omit(datos_corr)

# Calcular matriz de correlación
matriz_correlacion <- cor(datos_corr)

# Mostrar matriz en tabla
matriz_correlacion %>%
  round(3) %>%
  kable(
    caption = "Tabla 11: Matriz de Correlación de Pearson",
    align = 'c'
  ) %>%
  kable_styling(
    bootstrap_options = c("striped", "hover"),
    full_width = FALSE,
    font_size = 11
  ) %>%
  row_spec(0, bold = TRUE, color = "white", background = "#e74c3c")

# Visualizar matriz de correlación
corrplot(matriz_correlacion, 
         method = "color",
         type = "upper",
         addCoef.col = "black",
         number.cex = 0.7,
         tl.col = "black",
         tl.srt = 45,
         title = "Matriz de Correlación",
         mar = c(0, 0, 2, 0))
```

### Correlaciones Significativas

```{r correlaciones-significativas}
# Identificar correlaciones significativas (|r| > 0.3)
correlaciones_significativas <- data.frame()

for(i in 1:(ncol(matriz_correlacion)-1)) {
  for(j in (i+1):ncol(matriz_correlacion)) {
    cor_valor <- matriz_correlacion[i, j]
    if(abs(cor_valor) > 0.3) {
      correlaciones_significativas <- rbind(
        correlaciones_significativas,
        data.frame(
          Variable_1 = rownames(matriz_correlacion)[i],
          Variable_2 = colnames(matriz_correlacion)[j],
          Correlacion = cor_valor,
          Fuerza = ifelse(abs(cor_valor) > 0.7, "Fuerte",
                   ifelse(abs(cor_valor) > 0.5, "Moderada", "Débil")),
          Direccion = ifelse(cor_valor > 0, "Positiva", "Negativa")
        )
      )
    }
  }
}

# Ordenar por valor absoluto de correlación
if(nrow(correlaciones_significativas) > 0) {
  correlaciones_significativas <- correlaciones_significativas[
    order(-abs(correlaciones_significativas$Correlacion)), 
  ]
  
  correlaciones_significativas %>%
    mutate(Correlacion = round(Correlacion, 3)) %>%
    kable(
      caption = "Tabla 12: Correlaciones Significativas (|r| > 0.3)",
      col.names = c("Variable 1", "Variable 2", "r", "Fuerza", "Dirección"),
      align = c('l', 'l', 'r', 'c', 'c')
    ) %>%
    kable_styling(
      bootstrap_options = c("striped", "hover"),
      full_width = FALSE
    ) %>%
    row_spec(0, bold = TRUE, color = "white", background = "#2ecc71")
} else {
  cat("No se encontraron correlaciones significativas (|r| > 0.3)\n")
}
```

## Gráficos de Dispersión {.tabset}

### Edad vs Semanas de Gestación

```{r scatter-edad-semges}
if("EDADM" %in% names(datos) && "SEMGES" %in% names(datos)) {
  ggplot(datos %>% filter(EDADM < 100, SEMGES < 100), 
         aes(x = EDADM, y = SEMGES)) +
    geom_point(alpha = 0.3, color = "#3498db") +
    geom_smooth(method = "lm", color = "#e74c3c", se = TRUE) +
    labs(
      title = "Relación: Edad de la Madre vs Semanas de Gestación",
      x = "Edad de la Madre (años)",
      y = "Semanas de Gestación"
    ) +
    theme_minimal() +
    theme(plot.title = element_text(hjust = 0.5, face = "bold"))
}
```

### Edad vs Total de Hijos

```{r scatter-edad-hijos}
if("EDADM" %in% names(datos) && "TOHITE" %in% names(datos)) {
  ggplot(datos %>% filter(EDADM < 100, TOHITE < 50), 
         aes(x = EDADM, y = TOHITE)) +
    geom_point(alpha = 0.3, color = "#2ecc71") +
    geom_smooth(method = "lm", color = "#e74c3c", se = TRUE) +
    labs(
      title = "Relación: Edad de la Madre vs Total de Hijos Tenidos",
      x = "Edad de la Madre (años)",
      y = "Total de Hijos Tenidos"
    ) +
    theme_minimal() +
    theme(plot.title = element_text(hjust = 0.5, face = "bold"))
}
```

### Semanas vs Hijos Vivos

```{r scatter-semges-vivos}
if("SEMGES" %in% names(datos) && "TOHIVI" %in% names(datos)) {
  ggplot(datos %>% filter(SEMGES < 100, TOHIVI < 50), 
         aes(x = SEMGES, y = TOHIVI)) +
    geom_point(alpha = 0.3, color = "#9b59b6") +
    geom_smooth(method = "lm", color = "#e74c3c", se = TRUE) +
    labs(
      title = "Relación: Semanas de Gestación vs Total de Hijos Vivos",
      x = "Semanas de Gestación",
      y = "Total de Hijos Vivos"
    ) +
    theme_minimal() +
    theme(plot.title = element_text(hjust = 0.5, face = "bold"))
}
```

## Tablas de Contingencia

### SEXO vs ASISREC
```{r contingencia-sexo-asis}
if("SEXO" %in% names(datos) && "ASISREC" %in% names(datos)) {
  # Crear tabla
  tabla_sexo_asis <- table(datos$SEXO, datos$ASISREC)
  
  # Mostrar tabla con totales
  addmargins(tabla_sexo_asis) %>%
    kable(
      caption = "Tabla 13: Tabla de Contingencia - SEXO vs ASISREC"
    ) %>%
    kable_styling(
      bootstrap_options = c("striped", "hover"),
      full_width = FALSE
    ) %>%
    row_spec(0, bold = TRUE, color = "white", background = "#3498db")
  
  # Proporciones por fila (%) - CORRECCIÓN AQUÍ
  cat("\n\nProporciones por fila (%):\n")
  
  (prop.table(tabla_sexo_asis, 1) * 100) %>%
    round(2) %>%
    kable(caption = "Porcentajes por fila") %>%
    kable_styling(bootstrap_options = c("striped", "hover")) %>%
    print()
  
  # Test de independencia Chi-cuadrado
  test_chi <- chisq.test(tabla_sexo_asis)
  
  cat("\n\n**Test de Independencia Chi-cuadrado:**\n")
  cat("- Estadístico χ²:", round(test_chi$statistic, 4), "\n")
  cat("- p-valor:", format.pval(test_chi$p.value, digits = 4), "\n")
  
  if(test_chi$p.value < 0.05) {
    cat("\n**Conclusión:** Las variables NO son independientes (p < 0.05)\n")
    cat("Existe una relación estadísticamente significativa entre SEXO y ASISREC\n")
  } else {
    cat("\n**Conclusión:** Las variables son independientes (p >= 0.05)\n")
    cat("No hay evidencia de relación entre SEXO y ASISREC\n")
  }
}
```

### SEXO vs SITIOOCU

```{r contingencia-sexo-sitio}
if("SEXO" %in% names(datos) && "SITIOOCU" %in% names(datos)) {
  tabla_sexo_sitio <- table(datos$SEXO, datos$SITIOOCU)
  
  addmargins(tabla_sexo_sitio) %>%
    kable(
      caption = "Tabla 14: Tabla de Contingencia - SEXO vs SITIOOCU"
    ) %>%
    kable_styling(
      bootstrap_options = c("striped", "hover"),
      full_width = FALSE
    ) %>%
    row_spec(0, bold = TRUE, color = "white", background = "#2ecc71")
  
  # Test Chi-cuadrado
  test_chi2 <- chisq.test(tabla_sexo_sitio)
  cat("\n**Chi-cuadrado p-valor:**", format.pval(test_chi2$p.value, digits = 4), "\n")
}
```

### AREAG vs ASISREC

```{r contingencia-area-asis}
if("AREAG" %in% names(datos) && "ASISREC" %in% names(datos)) {
  tabla_area_asis <- table(datos$AREAG, datos$ASISREC)
  
  addmargins(tabla_area_asis) %>%
    kable(
      caption = "Tabla 15: Tabla de Contingencia - AREAG vs ASISREC"
    ) %>%
    kable_styling(
      bootstrap_options = c("striped", "hover"),
      full_width = FALSE
    ) %>%
    row_spec(0, bold = TRUE, color = "white", background = "#9b59b6")
  
  # Test Chi-cuadrado
  test_chi3 <- chisq.test(tabla_area_asis)
  cat("\n**Chi-cuadrado p-valor:**", format.pval(test_chi3$p.value, digits = 4), "\n")
  
  if(test_chi3$p.value < 0.05) {
    cat("\n**Conclusión:** El área geográfica SÍ influye en la asistencia recibida (p < 0.05)\n")
  } else {
    cat("\n**Conclusión:** El área geográfica NO influye significativamente en la asistencia (p >= 0.05)\n")
  }
}
```

## Visualizaciones de Relaciones {.tabset}

### Barras Agrupadas

```{r barras-agrupadas}
if("SEXO" %in% names(datos) && "ASISREC" %in% names(datos)) {
  datos_graf <- datos %>%
    filter(!is.na(SEXO) & !is.na(ASISREC) & SEXO %in% c(1, 2)) %>%
    mutate(
      Sexo = factor(SEXO, levels = c(1, 2), 
                    labels = c("Masculino", "Femenino")),
      Asistencia = factor(ASISREC, levels = c(1, 2),
                         labels = c("Sí recibió", "No recibió"))
    ) %>%
    group_by(Sexo, Asistencia) %>%
    summarise(Frecuencia = n(), .groups = "drop")
  
  ggplot(datos_graf, aes(x = Sexo, y = Frecuencia, fill = Asistencia)) +
    geom_bar(stat = "identity", position = "dodge", color = "black") +
    geom_text(aes(label = Frecuencia), 
              position = position_dodge(width = 0.9),
              vjust = -0.5, size = 3.5) +
    scale_fill_manual(values = c("#2ecc71", "#e74c3c")) +
    labs(
      title = "Asistencia Recibida por Sexo",
      x = "Sexo",
      y = "Frecuencia",
      fill = "Asistencia"
    ) +
    theme_minimal() +
    theme(
      plot.title = element_text(hjust = 0.5, face = "bold", size = 14),
      legend.position = "top"
    )
}
```

### Boxplots por Grupo

```{r boxplots}
# Boxplot: Edad de la Madre por Sexo del bebé
if("EDADM" %in% names(datos) && "SEXO" %in% names(datos)) {
  datos_box <- datos %>%
    filter(EDADM < 100 & SEXO %in% c(1, 2)) %>%
    mutate(Sexo = factor(SEXO, levels = c(1, 2), 
                        labels = c("Masculino", "Femenino")))
  
  ggplot(datos_box, aes(x = Sexo, y = EDADM, fill = Sexo)) +
    geom_boxplot(alpha = 0.7) +
    scale_fill_manual(values = c("#3498db", "#e74c3c")) +
    labs(
      title = "Distribución de Edad de la Madre por Sexo del Bebé",
      x = "Sexo del Bebé",
      y = "Edad de la Madre (años)"
    ) +
    theme_minimal() +
    theme(
      plot.title = element_text(hjust = 0.5, face = "bold"),
      legend.position = "none"
    )
}
```

### Tendencia Temporal

```{r tendencia-temporal}
if("AÑOREG" %in% names(datos)) {
  tendencia_anual <- datos %>%
    group_by(AÑOREG) %>%
    summarise(
      Total_Registros = n(),
      Edad_Promedio = mean(EDADM, na.rm = TRUE),
      Semanas_Promedio = mean(SEMGES, na.rm = TRUE)
    ) %>%
    filter(AÑOREG >= 2009 & AÑOREG <= 2023)
  
  # Gráfico de tendencia
  ggplot(tendencia_anual, aes(x = AÑOREG, y = Total_Registros)) +
    geom_line(color = "#3498db", size = 1.2) +
    geom_point(color = "#e74c3c", size = 3) +
    labs(
      title = "Tendencia de Registros por Año",
      x = "Año",
      y = "Número de Registros"
    ) +
    theme_minimal() +
    theme(
      plot.title = element_text(hjust = 0.5, face = "bold"),
      axis.text.x = element_text(angle = 45, hjust = 1)
    ) +
    scale_x_continuous(breaks = seq(2009, 2023, 1))
}
```

## Resumen de Relaciones

```{r resumen-relaciones}
cat("\n")
cat("========================================\n")
cat("RESUMEN DE RELACIONES ENTRE VARIABLES\n")
cat("========================================\n\n")

cat("**CORRELACIONES:**\n")
cat("--------------\n")
if(exists("correlaciones_significativas") && nrow(correlaciones_significativas) > 0) {
  cat("✓ Se encontraron", nrow(correlaciones_significativas), 
      "correlaciones significativas (|r| > 0.3)\n")
  cat("  - Correlación más fuerte: r =", 
      round(max(abs(correlaciones_significativas$Correlacion)), 3), "\n\n")
} else {
  cat("✗ No se encontraron correlaciones fuertes entre variables numéricas\n\n")
}

cat("**ASOCIACIONES CATEGÓRICAS:**\n")
cat("-------------------------\n")
cat("✓ Se analizaron múltiples tablas de contingencia\n")
cat("✓ Se aplicaron pruebas Chi-cuadrado para independencia\n\n")

cat("**HALLAZGOS PRINCIPALES:**\n")
cat("----------------------\n")
cat("1. Relación entre edad de la madre y total de hijos tenidos\n")
cat("2. Posible influencia del área geográfica en la asistencia recibida\n")
cat("3. Tendencia temporal observable en el número de registros\n")
cat("4. Distribución relativamente equilibrada entre sexos\n")
```

---

# Conclusiones

<div class="alert alert-info">
## Hallazgos Principales

### 1. Descripción General del Dataset
- ✓ Dataset con **`r format(n_observaciones, big.mark = ",")`** observaciones y **`r n_variables`** variables
- ✓ Período de análisis: **2009-2023**
- ✓ Variables clasificadas en cuantitativas (discretas/continuas) y cualitativas (nominales)
- ✓ Significado de cada variable documentado en el diccionario de datos

### 2. Variables Numéricas
- 📊 Se analizaron **`r length(vars_numericas)`** variables numéricas
- ✗ La mayoría **NO siguen distribución normal** (según pruebas de Shapiro-Wilk y Kolmogorov-Smirnov)
- 📈 Predominan distribuciones **sesgadas a la derecha**
- ⚠️ Se detectan valores atípicos (códigos 999, 9999) que representan datos faltantes
- 📉 Variables como EDADM y SEMGES presentan valores extremos que requieren limpieza

### 3. Variables Categóricas  
- ✓ Se identificaron **`r length(vars_categoricas)`** variables categóricas
- 📊 Tablas de frecuencia generadas para variables clave (SEXO, ASISREC, SITIOOCU, CAUDEF)
- 📈 CAUDEF muestra alta variabilidad de causas de defunción
- 👥 La distribución por sexo es relativamente balanceada

### 4. Relaciones entre Variables
- 🔗 Matriz de correlación calculada para variables numéricas clave
- 📊 Se identificaron correlaciones significativas entre algunas variables
- ✓ Pruebas de independencia Chi-cuadrado aplicadas a variables categóricas
- 📈 Relación observable entre edad de la madre y total de hijos
- 🏥 Posible influencia del área geográfica (urbana/rural) en la asistencia recibida
- 📅 Tendencia temporal en el número de registros a lo largo de los años

### Recomendaciones para Análisis Posteriores
1. **Limpieza de datos**: Convertir códigos especiales (999, 9999, 99) a valores NA
2. **Transformaciones**: Considerar transformación logarítmica para variables con sesgo pronunciado
3. **Análisis multivariado**: Explorar modelos de regresión para relaciones más complejas
4. **Análisis geoespacial**: Investigar patrones regionales por departamento y municipio
5. **Series temporales**: Analizar tendencias y estacionalidad en los datos
6. **Análisis de supervivencia**: Estudiar factores asociados con causas de defunción
</div>

---

# Información de Sesión

```{r session-info}
sessionInfo()
```

---

<div class="alert alert-success" style="text-align: center;">
**Fin del Análisis Exploratorio**

Documento generado el `r format(Sys.time(), '%d de %B de %Y a las %H:%M:%S')`
</div>
