---
title: "Análisis Exploratorio de Datos"
subtitle: "Datos Combinados 2009-2022"
date: "`r Sys.Date()`"
output: 
  html_document:
    toc: true
    toc_float: 
      collapsed: false
      smooth_scroll: true
    toc_depth: 3
    number_sections: true
    theme: cosmo
    highlight: tango
    code_folding: hide
    df_print: paged
---

```{r setup, include=FALSE}
knitr::opts_chunk$set(
  echo = TRUE, 
  warning = FALSE, 
  message = FALSE,
  fig.width = 10,
  fig.height = 6,
  fig.align = 'center'
)
```

```{r librerias, include=FALSE}
# Cargar todas las librerías necesarias
library(dplyr)
library(tidyr)
library(moments)  
library(nortest)
library(ggplot2)
library(knitr)
library(kableExtra)
library(gridExtra)
library(corrplot)
library(cluster)
library(factoextra)
```

# Introducción

Este documento presenta un análisis exploratorio completo del conjunto de datos que abarca información del período 2009-2023.

## Carga de Datos

```{r cargar-datos}
datos <- read.csv("datos_combinados.csv", 
                  header = TRUE, 
                  stringsAsFactors = FALSE,
                  fileEncoding = "UTF-8")
```

<div class="alert alert-success">
**Dataset cargado exitosamente** ✓
</div>

---

# Descripción General del Conjunto de Datos

## Dimensiones del Conjunto

```{r dimensiones}
n_observaciones <- nrow(datos)
n_variables <- ncol(datos)
```

<div class="alert alert-info">
**Resumen del Dataset:**

- **Observaciones:** `r format(n_observaciones, big.mark = ",")` registros
- **Variables:** `r n_variables` columnas
- **Período:** 2009-2023
</div>

## Significado y Tipo de cada Variable

### Diccionario de Datos

```{r diccionario-datos}
# Diccionario de datos - Significado de cada variable
diccionario_variables <- data.frame(
  Variable = c(
    "DEPREG", "MUPREG", "MESREG", "AÑOREG",
    "DEPOCU", "MUPOCU", "AREAG", 
    "SEXO", "DIAOCU", "MESOCU", "AÑOOCU",
    "TIPAR", "CLAPAR", "VIAPAR",
    "SEMGES", "EDADM",
    "DEPREM", "MUPREM", "GRETNM", "ESCIVM", 
    "NACIOM", "OCUPAM", "ESCOLAM",
    "PAISREM", "PUEBLOPM", "CIUOMAD", "NACIONM",
    "CAUDEF", "ASISREC", "SITIOOCU",
    "TOHITE", "TOHINM", "TOHIVI"
  ),
  Significado = c(
    "Departamento de registro",
    "Municipio de registro",
    "Mes de registro",
    "Año de registro",
    "Departamento de ocurrencia",
    "Municipio de ocurrencia",
    "Área geográfica (1=Urbana, 2=Rural)",
    "Sexo del fallecido (1=Masculino, 2=Femenino, 9=No especificado)",
    "Día de ocurrencia",
    "Mes de ocurrencia",
    "Año de ocurrencia",
    "Tipo de parto",
    "Clasificación del parto",
    "Vía del parto",
    "Semanas de gestación",
    "Edad de la madre (en años)",
    "Departamento de residencia de la madre",
    "Municipio de residencia de la madre",
    "Grupo étnico de la madre",
    "Estado civil de la madre",
    "Nacionalidad de la madre",
    "Ocupación de la madre",
    "Escolaridad de la madre (años de estudio)",
    "País de residencia de la madre",
    "Pueblo/comunidad indígena de la madre",
    "Ciudad o municipio de residencia de la madre",
    "Nacionalidad de la madre (código)",
    "Causa de defunción (código CIE-10)",
    "Asistencia recibida (1=Sí, 2=No)",
    "Sitio de ocurrencia del parto",
    "Total de hijos tenidos",
    "Total de hijos nacidos muertos",
    "Total de hijos nacidos vivos"
  ),
  stringsAsFactors = FALSE
)

diccionario_variables %>%
  kable(
    caption = "Tabla 1: Diccionario de Datos - Significado de Variables",
    col.names = c("Variable", "Descripción/Significado"),
    align = c('l', 'l')
  ) %>%
  kable_styling(
    bootstrap_options = c("striped", "hover", "condensed"),
    full_width = TRUE,
    position = "center"
  ) %>%
  row_spec(0, bold = TRUE, color = "white", background = "#3498db") %>%
  scroll_box(width = "100%", height = "500px")
```

### Clasificación Estadística de Variables

```{r clasificacion-variables}
# Función para clasificar variables
clasificar_variable <- function(variable, nombre_var) {
  if(is.character(variable)) {
    return("Cualitativa - Nominal")
  }
  
  if(is.numeric(variable)) {
    valores_unicos <- length(unique(na.omit(variable)))
    total_valores <- length(na.omit(variable))
    ratio <- valores_unicos / total_valores
    
    variables_discretas <- c("SEXO", "DEPREG", "MUPREG", "MESREG", "DEPOCU", 
                             "MUPOCU", "AREAG", "TIPAR", "CLAPAR", "DEPREM",
                             "MUPREM", "GRETNM", "ESCIVM", "NACIOM", "OCUPAM",
                             "ASISREC", "SITIOOCU", "TOHITE", "TOHINM", "TOHIVI",
                             "VIAPAR", "ESCOLAM", "PAISREM", "PUEBLOPM", "NACIONM",
                             "DIAOCU", "MESOCU", "AÑOOCU", "AÑOREG")
    
    variables_continuas <- c("EDADM", "SEMGES")
    
    if(nombre_var %in% variables_discretas) {
      return("Cuantitativa - Discreta")
    } else if(nombre_var %in% variables_continuas) {
      return("Cuantitativa - Continua")
    } else {
      if(ratio < 0.05 || valores_unicos < 50) {
        return("Cuantitativa - Discreta")
      } else {
        return("Cuantitativa - Continua")
      }
    }
  }
  return("Otro")
}

# Crear tabla de información de variables
info_variables <- data.frame(
  Variable = names(datos),
  Tipo_R = sapply(datos, class),
  Clasificacion = sapply(names(datos), function(nom) {
    clasificar_variable(datos[[nom]], nom)
  }),
  Valores_Unicos = sapply(datos, function(x) length(unique(na.omit(x)))),
  Valores_NA = sapply(datos, function(x) sum(is.na(x))),
  Porcentaje_NA = round(sapply(datos, function(x) sum(is.na(x)) / length(x) * 100), 2)
)

# Mostrar tabla con formato mejorado
info_variables %>%
  kable(
    caption = "Tabla 2: Clasificación y Características de las Variables",
    col.names = c("Variable", "Tipo en R", "Clasificación Estadística", 
                  "Valores Únicos", "Valores NA", "% NA"),
    align = c('l', 'c', 'l', 'r', 'r', 'r')
  ) %>%
  kable_styling(
    bootstrap_options = c("striped", "hover", "condensed"),
    full_width = FALSE,
    position = "center"
  ) %>%
  row_spec(0, bold = TRUE, color = "white", background = "#3498db") %>%
  scroll_box(width = "100%", height = "500px")
```

### Resumen por Tipo de Variable

```{r resumen-tipos}
resumen_tipos <- info_variables %>%
  group_by(Clasificacion) %>%
  summarise(
    Cantidad = n(),
    Porcentaje = round(n() / nrow(info_variables) * 100, 1)
  )

resumen_tipos %>%
  kable(
    caption = "Tabla 3: Distribución de Variables por Tipo",
    col.names = c("Clasificación", "Cantidad", "Porcentaje (%)"),
    align = c('l', 'r', 'r')
  ) %>%
  kable_styling(
    bootstrap_options = c("striped", "hover"),
    full_width = FALSE,
    position = "center"
  ) %>%
  row_spec(0, bold = TRUE, color = "white", background = "#2ecc71")
```

---

# Exploración de Variables Numéricas

## Medidas de Tendencia Central, Distribución y Orden

```{r resumen-numericas}
vars_numericas <- names(datos)[sapply(datos, is.numeric)]

resumen_numericas <- data.frame(
  Variable = character(),
  Media = numeric(),
  Mediana = numeric(),
  Desv_Est = numeric(),
  Min = numeric(),
  Max = numeric(),
  Q1 = numeric(),
  Q3 = numeric(),
  Asimetria = numeric(),
  Curtosis = numeric(),
  stringsAsFactors = FALSE
)

for(var in vars_numericas) {
  datos_var <- datos[[var]][!is.na(datos[[var]])]
  
  if(length(datos_var) > 0) {
    resumen_numericas <- rbind(resumen_numericas, data.frame(
      Variable = var,
      Media = mean(datos_var),
      Mediana = median(datos_var),
      Desv_Est = sd(datos_var),
      Min = min(datos_var),
      Max = max(datos_var),
      Q1 = quantile(datos_var, 0.25),
      Q3 = quantile(datos_var, 0.75),
      Asimetria = skewness(datos_var),
      Curtosis = kurtosis(datos_var)
    ))
  }
}

resumen_numericas %>%
  mutate(across(where(is.numeric), ~round(., 2))) %>%
  kable(
    caption = "Tabla 4: Estadísticas Descriptivas de Variables Numéricas",
    align = c('l', rep('r', 9))
  ) %>%
  kable_styling(
    bootstrap_options = c("striped", "hover", "condensed"),
    full_width = TRUE,
    font_size = 11
  ) %>%
  row_spec(0, bold = TRUE, color = "white", background = "#e74c3c") %>%
  scroll_box(width = "100%", height = "400px")
```

<div class="alert alert-info">
**Interpretación de Medidas:**

- **Media**: Promedio aritmético de los datos
- **Mediana**: Valor central que divide los datos en dos partes iguales
- **Desv. Est.**: Medida de dispersión de los datos respecto a la media
- **Q1 y Q3**: Primer y tercer cuartil (25% y 75% de los datos)
- **Asimetría**: Indica si la distribución es simétrica (≈0), sesgada a derecha (>0) o izquierda (<0)
- **Curtosis**: Indica qué tan puntiaguda es la distribución (Normal ≈ 3)
</div>

## Pruebas de Normalidad

```{r pruebas-normalidad}
pruebas_normalidad <- data.frame(
  Variable = character(),
  n = integer(),
  Shapiro_W = numeric(),
  Shapiro_pvalor = numeric(),
  KS_estadistico = numeric(),
  KS_pvalor = numeric(),
  Es_Normal = character(),
  stringsAsFactors = FALSE
)

for(var in vars_numericas) {
  datos_var <- datos[[var]][!is.na(datos[[var]])]
  n <- length(datos_var)
  
  if(n > 3 && n < 5000) {
    shapiro_test <- shapiro.test(datos_var)
    ks_test <- ks.test(datos_var, "pnorm", mean(datos_var), sd(datos_var))
    
    es_normal <- ifelse(shapiro_test$p.value > 0.05 && ks_test$p.value > 0.05, 
                        "✓ SÍ", "✗ NO")
    
    pruebas_normalidad <- rbind(pruebas_normalidad, data.frame(
      Variable = var,
      n = n,
      Shapiro_W = shapiro_test$statistic,
      Shapiro_pvalor = shapiro_test$p.value,
      KS_estadistico = ks_test$statistic,
      KS_pvalor = ks_test$p.value,
      Es_Normal = es_normal
    ))
  }
}

pruebas_normalidad %>%
  mutate(
    Shapiro_W = round(Shapiro_W, 4),
    Shapiro_pvalor = format.pval(Shapiro_pvalor, digits = 3),
    KS_estadistico = round(KS_estadistico, 4),
    KS_pvalor = format.pval(KS_pvalor, digits = 3)
  ) %>%
  kable(
    caption = "Tabla 5: Pruebas de Normalidad (α = 0.05)",
    col.names = c("Variable", "n", "W", "p-valor", "D", "p-valor", "Normal"),
    align = c('l', 'r', 'r', 'r', 'r', 'r', 'c')
  ) %>%
  kable_styling(
    bootstrap_options = c("striped", "hover"),
    full_width = FALSE
  ) %>%
  row_spec(0, bold = TRUE, color = "white", background = "#9b59b6") %>%
  add_header_above(c(" " = 2, "Shapiro-Wilk" = 2, "Kolmogorov-Smirnov" = 2, " " = 1)) %>%
  scroll_box(width = "100%", height = "400px")
```

<div class="alert alert-warning">
**Interpretación:**

- **Variables normales:** `r sum(pruebas_normalidad$Es_Normal == "✓ SÍ")` de `r nrow(pruebas_normalidad)`
- **Variables NO normales:** `r sum(pruebas_normalidad$Es_Normal == "✗ NO")` de `r nrow(pruebas_normalidad)`

Si **p-valor < 0.05**, rechazamos la hipótesis de normalidad. La mayoría de las variables **no siguen una distribución normal**, lo cual es común en datos de registros administrativos.
</div>

## Gráficos de Normalidad {.tabset}

### Gráficos Q-Q

```{r qq-plots, fig.height=8}
vars_clave <- c("EDADM", "SEMGES", "AÑOREG", "MESREG", "SEXO")
vars_graficar <- vars_clave[vars_clave %in% vars_numericas]

par(mfrow = c(2, 3), mar = c(4, 4, 3, 1))

for(var in vars_graficar) {
  datos_var <- datos[[var]][!is.na(datos[[var]])]
  qqnorm(datos_var, main = paste("Q-Q Plot:", var), 
         col = "#3498db", pch = 20, cex = 0.5)
  qqline(datos_var, col = "#e74c3c", lwd = 2)
}

par(mfrow = c(1, 1))
```

### Histogramas

```{r histogramas, fig.height=8}
par(mfrow = c(2, 3), mar = c(4, 4, 3, 1))

for(var in vars_graficar) {
  datos_var <- datos[[var]][!is.na(datos[[var]])]
  
  hist(datos_var, 
       probability = TRUE,
       main = paste("Histograma:", var),
       xlab = var,
       col = "#3498db",
       border = "white",
       las = 1)
  
  curve(dnorm(x, mean = mean(datos_var), sd = sd(datos_var)), 
        add = TRUE, col = "#e74c3c", lwd = 2)
  
  lines(density(datos_var), col = "#2ecc71", lwd = 2)
  
  legend("topright", 
         legend = c("Normal teórica", "Densidad real"),
         col = c("#e74c3c", "#2ecc71"), 
         lwd = 2, cex = 0.7, bty = "n")
}

par(mfrow = c(1, 1))
```

## Tipo de Distribución

```{r tipo-distribucion}
identificar_distribucion <- function(asimetria, curtosis) {
  if(abs(asimetria) < 0.5 && abs(curtosis - 3) < 0.5) {
    return("📊 Aproximadamente Normal")
  } else if(asimetria > 1) {
    return("📈 Sesgada a la derecha")
  } else if(asimetria < -1) {
    return("📉 Sesgada a la izquierda")
  } else if(curtosis > 4) {
    return("🔺 Leptocúrtica")
  } else if(curtosis < 2) {
    return("🔻 Platicúrtica")
  } else {
    return("〰️ Asimétrica")
  }
}

resumen_numericas$Tipo_Distribucion <- mapply(
  identificar_distribucion,
  resumen_numericas$Asimetria,
  resumen_numericas$Curtosis
)

resumen_numericas %>%
  select(Variable, Asimetria, Curtosis, Tipo_Distribucion) %>%
  mutate(
    Asimetria = round(Asimetria, 2),
    Curtosis = round(Curtosis, 2)
  ) %>%
  kable(
    caption = "Tabla 6: Clasificación de Distribuciones",
    col.names = c("Variable", "Asimetría", "Curtosis", "Tipo de Distribución"),
    align = c('l', 'r', 'r', 'l')
  ) %>%
  kable_styling(
    bootstrap_options = c("striped", "hover"),
    full_width = FALSE
  ) %>%
  row_spec(0, bold = TRUE, color = "white", background = "#f39c12") %>%
  scroll_box(width = "100%", height = "400px")
```

---

# Exploración de Variables Categóricas

## Variables Categóricas Identificadas

```{r identificar-categoricas}
vars_categoricas <- c()

for(var in names(datos)) {
  if(is.character(datos[[var]])) {
    vars_categoricas <- c(vars_categoricas, var)
  } else if(is.numeric(datos[[var]])) {
    n_unicos <- length(unique(na.omit(datos[[var]])))
    if(n_unicos < 20) {
      vars_categoricas <- c(vars_categoricas, var)
    }
  }
}
```

<div class="alert alert-success">
**Total de variables categóricas identificadas:** `r length(vars_categoricas)`

Variables: `r paste(vars_categoricas[1:min(10, length(vars_categoricas))], collapse = ", ")`, ...
</div>

## Tablas de Frecuencia {.tabset}

```{r funcion-frecuencias}
crear_tabla_frecuencias <- function(variable, nombre_var) {
  tabla <- as.data.frame(table(variable, useNA = "ifany"))
  colnames(tabla) <- c(nombre_var, "Frecuencia")
  
  tabla$Freq_Relativa <- tabla$Frecuencia / sum(tabla$Frecuencia)
  tabla$Porcentaje <- round(tabla$Freq_Relativa * 100, 2)
  tabla$Freq_Acumulada <- cumsum(tabla$Frecuencia)
  tabla$Porc_Acumulado <- round(cumsum(tabla$Freq_Relativa) * 100, 2)
  
  return(tabla)
}
```

### SEXO

```{r tabla-sexo}
if("SEXO" %in% names(datos)) {
  tabla <- crear_tabla_frecuencias(datos$SEXO, "SEXO")
  
  tabla %>%
    kable(
      caption = "Tabla 7: Distribución de Frecuencias - SEXO",
      align = c('c', 'r', 'r', 'r', 'r', 'r')
    ) %>%
    kable_styling(
      bootstrap_options = c("striped", "hover"),
      full_width = FALSE,
      position = "center"
    ) %>%
    row_spec(0, bold = TRUE, color = "white", background = "#3498db")
  
  # Gráfico
  ggplot(datos, aes(x = factor(SEXO), fill = factor(SEXO))) +
    geom_bar(color = "black") +
    geom_text(stat = 'count', aes(label = ..count..), vjust = -0.5, size = 5) +
    scale_fill_manual(values = c("#3498db", "#e74c3c", "#95a5a6")) +
    labs(
      title = "Distribución por Sexo",
      x = "Sexo (1=Masculino, 2=Femenino, 9=No especificado)",
      y = "Frecuencia"
    ) +
    theme_minimal() +
    theme(
      legend.position = "none",
      plot.title = element_text(hjust = 0.5, face = "bold", size = 14)
    )
}
```

### ASISREC

```{r tabla-asisrec}
if("ASISREC" %in% names(datos)) {
  tabla <- crear_tabla_frecuencias(datos$ASISREC, "ASISREC")
  
  tabla %>%
    kable(
      caption = "Tabla 8: Distribución de Frecuencias - ASISREC (Asistencia Recibida)",
      align = c('c', 'r', 'r', 'r', 'r', 'r')
    ) %>%
    kable_styling(
      bootstrap_options = c("striped", "hover"),
      full_width = FALSE,
      position = "center"
    ) %>%
    row_spec(0, bold = TRUE, color = "white", background = "#2ecc71")
}
```

### SITIOOCU

```{r tabla-sitioocu}
if("SITIOOCU" %in% names(datos)) {
  tabla <- crear_tabla_frecuencias(datos$SITIOOCU, "SITIOOCU")
  
  tabla %>%
    kable(
      caption = "Tabla 9: Distribución de Frecuencias - SITIOOCU (Sitio de Ocurrencia)",
      align = c('c', 'r', 'r', 'r', 'r', 'r')
    ) %>%
    kable_styling(
      bootstrap_options = c("striped", "hover"),
      full_width = FALSE,
      position = "center"
    ) %>%
    row_spec(0, bold = TRUE, color = "white", background = "#9b59b6")
}
```

### CAUDEF

```{r tabla-caudef}
if("CAUDEF" %in% names(datos)) {
  tabla <- crear_tabla_frecuencias(datos$CAUDEF, "CAUDEF")
  
  # Mostrar top 20
  tabla_top20 <- head(tabla[order(-tabla$Frecuencia), ], 20)
  
  tabla_top20 %>%
    kable(
      caption = "Tabla 10: Top 20 Causas de Defunción más Frecuentes",
      align = c('l', 'r', 'r', 'r', 'r', 'r')
    ) %>%
    kable_styling(
      bootstrap_options = c("striped", "hover"),
      full_width = FALSE,
      position = "center"
    ) %>%
    row_spec(0, bold = TRUE, color = "white", background = "#e74c3c") %>%
    scroll_box(width = "100%", height = "500px")
  
  # Gráfico Top 15
  top15 <- head(tabla[order(-tabla$Frecuencia), ], 15)
  
  ggplot(top15, aes(x = reorder(CAUDEF, Frecuencia), y = Frecuencia)) +
    geom_bar(stat = "identity", fill = "#e74c3c", color = "black") +
    coord_flip() +
    geom_text(aes(label = Frecuencia), hjust = -0.2, size = 3.5) +
    labs(
      title = "Top 15 Causas de Defunción",
      x = "Código de Causa",
      y = "Frecuencia"
    ) +
    theme_minimal() +
    theme(
      plot.title = element_text(hjust = 0.5, face = "bold", size = 14),
      axis.text.y = element_text(size = 10)
    )
}
```

---

# Gráficos Exploratorios

A continuación se presentan gráficos exploratorios que permiten visualizar el estado general de los datos, identificar patrones, valores atípicos y distribuciones antes de profundizar en relaciones entre variables.

## Distribución de Variables Numéricas Clave {.tabset}

### Boxplots Comparativos

```{r boxplots-exploratorios, fig.width=12, fig.height=8}
vars_boxplot <- c("EDADM", "SEMGES", "TOHITE", "TOHINM", "TOHIVI")
vars_boxplot <- vars_boxplot[vars_boxplot %in% names(datos)]

if(length(vars_boxplot) > 0) {
  datos_long <- datos %>%
    select(all_of(vars_boxplot)) %>%
    pivot_longer(cols = everything(), names_to = "Variable", values_to = "Valor") %>%
    filter(!is.na(Valor), Valor < 900)
  
  ggplot(datos_long, aes(x = Variable, y = Valor, fill = Variable)) +
    geom_boxplot(outlier.color = "#e74c3c", outlier.alpha = 0.3, outlier.size = 0.8) +
    stat_summary(fun = mean, geom = "point", shape = 18, size = 3, color = "black") +
    scale_fill_brewer(palette = "Set2") +
    labs(
      title = "Boxplots de Variables Numéricas Clave",
      subtitle = "Se excluyen códigos especiales (≥900). El diamante negro indica la media.",
      x = NULL, y = "Valor"
    ) +
    theme_minimal(base_size = 13) +
    theme(
      plot.title = element_text(hjust = 0.5, face = "bold"),
      plot.subtitle = element_text(hjust = 0.5, size = 10, color = "gray40"),
      legend.position = "none"
    )
}
```

### Densidades Superpuestas

```{r densidades-exploratorias, fig.width=12, fig.height=6}
vars_densidad <- c("EDADM", "SEMGES")
vars_densidad <- vars_densidad[vars_densidad %in% names(datos)]

if(length(vars_densidad) > 0) {
  plots_densidad <- list()
  
  for(v in vars_densidad) {
    datos_filtrados <- datos %>%
      filter(!is.na(.data[[v]]), .data[[v]] < 900)
    
    p <- ggplot(datos_filtrados, aes(x = .data[[v]])) +
      geom_histogram(aes(y = after_stat(density)), bins = 40, 
                     fill = "#3498db", color = "white", alpha = 0.6) +
      geom_density(color = "#e74c3c", linewidth = 1.2) +
      geom_vline(aes(xintercept = mean(.data[[v]], na.rm = TRUE)), 
                 color = "#2c3e50", linetype = "dashed", linewidth = 0.8) +
      geom_vline(aes(xintercept = median(.data[[v]], na.rm = TRUE)), 
                 color = "#27ae60", linetype = "dotted", linewidth = 0.8) +
      labs(
        title = paste("Distribución de", v),
        subtitle = "Línea punteada = mediana | Línea discontinua = media",
        x = v, y = "Densidad"
      ) +
      theme_minimal(base_size = 12) +
      theme(plot.title = element_text(hjust = 0.5, face = "bold"),
            plot.subtitle = element_text(hjust = 0.5, size = 9, color = "gray40"))
    
    plots_densidad[[v]] <- p
  }
  
  do.call(grid.arrange, c(plots_densidad, ncol = length(plots_densidad)))
}
```

## Composición de Variables Categóricas {.tabset}

### Distribución por Sexo

```{r grafico-sexo, fig.width=8, fig.height=5}
if("SEXO" %in% names(datos)) {
  datos_sexo <- datos %>%
    filter(!is.na(SEXO)) %>%
    mutate(SEXO_label = case_when(
      SEXO == 1 ~ "Masculino",
      SEXO == 2 ~ "Femenino",
      SEXO == 9 ~ "No especificado",
      TRUE ~ as.character(SEXO)
    )) %>%
    count(SEXO_label) %>%
    mutate(porcentaje = round(n / sum(n) * 100, 1))
  
  ggplot(datos_sexo, aes(x = reorder(SEXO_label, -n), y = n, fill = SEXO_label)) +
    geom_col(width = 0.6, show.legend = FALSE) +
    geom_text(aes(label = paste0(format(n, big.mark = ","), "\n(", porcentaje, "%)")),
              vjust = -0.3, size = 4, fontface = "bold") +
    scale_fill_manual(values = c("Masculino" = "#3498db", "Femenino" = "#e91e63", 
                                 "No especificado" = "#95a5a6")) +
    labs(title = "Distribución por Sexo", x = NULL, y = "Frecuencia") +
    theme_minimal(base_size = 13) +
    theme(plot.title = element_text(hjust = 0.5, face = "bold")) +
    scale_y_continuous(expand = expansion(mult = c(0, 0.15)))
}
```

### Área Geográfica

```{r grafico-area, fig.width=8, fig.height=5}
if("AREAG" %in% names(datos)) {
  datos_area <- datos %>%
    filter(!is.na(AREAG)) %>%
    mutate(AREAG_label = case_when(
      AREAG == 1 ~ "Urbana",
      AREAG == 2 ~ "Rural",
      TRUE ~ as.character(AREAG)
    )) %>%
    count(AREAG_label) %>%
    mutate(porcentaje = round(n / sum(n) * 100, 1))
  
  ggplot(datos_area, aes(x = "", y = n, fill = AREAG_label)) +
    geom_col(width = 1) +
    coord_polar(theta = "y") +
    geom_text(aes(label = paste0(AREAG_label, "\n", porcentaje, "%")),
              position = position_stack(vjust = 0.5), size = 5, fontface = "bold") +
    scale_fill_manual(values = c("Urbana" = "#2ecc71", "Rural" = "#f39c12")) +
    labs(title = "Distribución por Área Geográfica", fill = "Área") +
    theme_void(base_size = 13) +
    theme(plot.title = element_text(hjust = 0.5, face = "bold"))
}
```

### Asistencia Recibida

```{r grafico-asistencia, fig.width=8, fig.height=5}
if("ASISREC" %in% names(datos)) {
  datos_asis <- datos %>%
    filter(!is.na(ASISREC)) %>%
    mutate(ASISREC_label = case_when(
      ASISREC == 1 ~ "Sí recibió",
      ASISREC == 2 ~ "No recibió",
      TRUE ~ as.character(ASISREC)
    )) %>%
    count(ASISREC_label) %>%
    mutate(porcentaje = round(n / sum(n) * 100, 1))
  
  ggplot(datos_asis, aes(x = reorder(ASISREC_label, -n), y = n, fill = ASISREC_label)) +
    geom_col(width = 0.5, show.legend = FALSE) +
    geom_text(aes(label = paste0(format(n, big.mark = ","), "\n(", porcentaje, "%)")),
              vjust = -0.3, size = 4, fontface = "bold") +
    scale_fill_manual(values = c("Sí recibió" = "#27ae60", "No recibió" = "#c0392b")) +
    labs(title = "Asistencia Recibida durante el Parto", x = NULL, y = "Frecuencia") +
    theme_minimal(base_size = 13) +
    theme(plot.title = element_text(hjust = 0.5, face = "bold")) +
    scale_y_continuous(expand = expansion(mult = c(0, 0.15)))
}
```

## Panorama Temporal {.tabset}

### Registros por Año

```{r registros-anio, fig.width=12, fig.height=6}
if("AÑOREG" %in% names(datos)) {
  registros_anio <- datos %>%
    filter(!is.na(AÑOREG)) %>%
    count(AÑOREG)
  
  ggplot(registros_anio, aes(x = AÑOREG, y = n)) +
    geom_line(color = "#2c3e50", linewidth = 1) +
    geom_point(color = "#e74c3c", size = 3) +
    geom_area(alpha = 0.15, fill = "#3498db") +
    geom_text(aes(label = format(n, big.mark = ",")), vjust = -1, size = 3.2) +
    labs(
      title = "Evolución del Número de Registros por Año",
      x = "Año de Registro", y = "Cantidad de Registros"
    ) +
    scale_x_continuous(breaks = seq(min(registros_anio$AÑOREG), max(registros_anio$AÑOREG), 1)) +
    theme_minimal(base_size = 13) +
    theme(
      plot.title = element_text(hjust = 0.5, face = "bold"),
      axis.text.x = element_text(angle = 45, hjust = 1)
    ) +
    scale_y_continuous(expand = expansion(mult = c(0, 0.12)))
}
```

### Distribución Mensual

```{r registros-mes, fig.width=10, fig.height=6}
if("MESOCU" %in% names(datos)) {
  meses_nombres <- c("Ene", "Feb", "Mar", "Abr", "May", "Jun",
                     "Jul", "Ago", "Sep", "Oct", "Nov", "Dic")
  
  registros_mes <- datos %>%
    filter(!is.na(MESOCU), MESOCU >= 1, MESOCU <= 12) %>%
    count(MESOCU) %>%
    mutate(Mes = factor(meses_nombres[MESOCU], levels = meses_nombres))
  
  ggplot(registros_mes, aes(x = Mes, y = n, fill = n)) +
    geom_col(show.legend = FALSE) +
    scale_fill_gradient(low = "#85c1e9", high = "#1a5276") +
    geom_text(aes(label = format(n, big.mark = ",")), vjust = -0.3, size = 3.5) +
    labs(
      title = "Distribución de Ocurrencias por Mes",
      x = "Mes de Ocurrencia", y = "Frecuencia"
    ) +
    theme_minimal(base_size = 13) +
    theme(plot.title = element_text(hjust = 0.5, face = "bold")) +
    scale_y_continuous(expand = expansion(mult = c(0, 0.1)))
}
```

## Detección de Valores Atípicos y Datos Faltantes

```{r valores-atipicos, fig.width=12, fig.height=7}
vars_revision <- c("EDADM", "SEMGES", "TOHITE", "TOHINM", "TOHIVI", "ESCOLAM")
vars_revision <- vars_revision[vars_revision %in% names(datos)]

if(length(vars_revision) > 0) {
  resumen_atipicos <- data.frame(
    Variable = character(),
    N_total = integer(),
    N_NA = integer(),
    Porc_NA = numeric(),
    N_codigo_999 = integer(),
    Porc_999 = numeric(),
    stringsAsFactors = FALSE
  )
  
  for(v in vars_revision) {
    vals <- datos[[v]]
    n_total <- length(vals)
    n_na <- sum(is.na(vals))
    n_999 <- sum(vals >= 99 & !is.na(vals))
    
    resumen_atipicos <- rbind(resumen_atipicos, data.frame(
      Variable = v,
      N_total = n_total,
      N_NA = n_na,
      Porc_NA = round(n_na / n_total * 100, 2),
      N_codigo_999 = n_999,
      Porc_999 = round(n_999 / n_total * 100, 2)
    ))
  }
  
  resumen_atipicos %>%
    kable(
      caption = "Detección de Valores Atípicos y Códigos Especiales",
      col.names = c("Variable", "N Total", "N Faltantes (NA)", "% NA", 
                     "N Códigos ≥99", "% Códigos ≥99"),
      align = c('l', rep('r', 5))
    ) %>%
    kable_styling(
      bootstrap_options = c("striped", "hover", "condensed"),
      full_width = FALSE
    ) %>%
    row_spec(0, bold = TRUE, color = "white", background = "#8e44ad")
}
```

```{r heatmap-faltantes, fig.width=12, fig.height=6}
vars_heatmap <- names(datos)[sapply(datos, is.numeric)]

porc_faltantes <- sapply(datos[vars_heatmap], function(x) {
  na_real <- sum(is.na(x))
  cod_especial <- sum(x %in% c(99, 999, 9999) & !is.na(x))
  round((na_real + cod_especial) / length(x) * 100, 1)
})

df_faltantes <- data.frame(
  Variable = names(porc_faltantes),
  Porcentaje = as.numeric(porc_faltantes)
) %>%
  arrange(desc(Porcentaje))

ggplot(df_faltantes, aes(x = reorder(Variable, Porcentaje), y = Porcentaje, fill = Porcentaje)) +
  geom_col() +
  coord_flip() +
  scale_fill_gradient(low = "#27ae60", high = "#e74c3c", name = "% Datos\nProblema") +
  geom_text(aes(label = paste0(Porcentaje, "%")), hjust = -0.1, size = 3.5) +
  labs(
    title = "Porcentaje de Datos Faltantes o con Códigos Especiales por Variable",
    subtitle = "Incluye NA y códigos como 99, 999, 9999",
    x = NULL, y = "Porcentaje (%)"
  ) +
  theme_minimal(base_size = 12) +
  theme(
    plot.title = element_text(hjust = 0.5, face = "bold"),
    plot.subtitle = element_text(hjust = 0.5, size = 10, color = "gray40")
  ) +
  scale_y_continuous(expand = expansion(mult = c(0, 0.12)))
```

<div class="alert alert-warning">
**Observaciones de los Gráficos Exploratorios:**

- 📊 Los **boxplots** revelan la presencia de valores extremos que probablemente corresponden a códigos de datos faltantes (99, 999, 9999)
- 📈 Las **distribuciones de densidad** muestran el sesgo y la forma real de las variables clave
- 🗓️ La **tendencia temporal** permite identificar cambios en el volumen de registros a lo largo de los años
- 📅 La **distribución mensual** muestra si existe estacionalidad en las ocurrencias
- ⚠️ El gráfico de **datos faltantes** ayuda a priorizar qué variables necesitan limpieza antes de análisis posteriores
</div>

---

# Relaciones entre Variables

## Análisis de Correlación

### Matriz de Correlación

```{r matriz-correlacion, fig.width=10, fig.height=8}
# Seleccionar variables numéricas continuas clave para correlación
vars_correlacion <- c("AÑOREG", "MESREG", "EDADM", "SEMGES", 
                      "TOHITE", "TOHINM", "TOHIVI", "ESCOLAM")

# Filtrar solo las que existen en el dataset
vars_correlacion <- vars_correlacion[vars_correlacion %in% names(datos)]

# Crear subset sin NAs
datos_corr <- datos[, vars_correlacion]
datos_corr <- na.omit(datos_corr)

# Calcular matriz de correlación
matriz_correlacion <- cor(datos_corr)

# Mostrar matriz en tabla
matriz_correlacion %>%
  round(3) %>%
  kable(
    caption = "Tabla 11: Matriz de Correlación de Pearson",
    align = 'c'
  ) %>%
  kable_styling(
    bootstrap_options = c("striped", "hover"),
    full_width = FALSE,
    font_size = 11
  ) %>%
  row_spec(0, bold = TRUE, color = "white", background = "#e74c3c")

# Visualizar matriz de correlación
corrplot(matriz_correlacion, 
         method = "color",
         type = "upper",
         addCoef.col = "black",
         number.cex = 0.7,
         tl.col = "black",
         tl.srt = 45,
         title = "Matriz de Correlación",
         mar = c(0, 0, 2, 0))
```

### Correlaciones Significativas

```{r correlaciones-significativas}
# Identificar correlaciones significativas (|r| > 0.3)
correlaciones_significativas <- data.frame()

for(i in 1:(ncol(matriz_correlacion)-1)) {
  for(j in (i+1):ncol(matriz_correlacion)) {
    cor_valor <- matriz_correlacion[i, j]
    if(abs(cor_valor) > 0.3) {
      correlaciones_significativas <- rbind(
        correlaciones_significativas,
        data.frame(
          Variable_1 = rownames(matriz_correlacion)[i],
          Variable_2 = colnames(matriz_correlacion)[j],
          Correlacion = cor_valor,
          Fuerza = ifelse(abs(cor_valor) > 0.7, "Fuerte",
                   ifelse(abs(cor_valor) > 0.5, "Moderada", "Débil")),
          Direccion = ifelse(cor_valor > 0, "Positiva", "Negativa")
        )
      )
    }
  }
}

# Ordenar por valor absoluto de correlación
if(nrow(correlaciones_significativas) > 0) {
  correlaciones_significativas <- correlaciones_significativas[
    order(-abs(correlaciones_significativas$Correlacion)), 
  ]
  
  correlaciones_significativas %>%
    mutate(Correlacion = round(Correlacion, 3)) %>%
    kable(
      caption = "Tabla 12: Correlaciones Significativas (|r| > 0.3)",
      col.names = c("Variable 1", "Variable 2", "r", "Fuerza", "Dirección"),
      align = c('l', 'l', 'r', 'c', 'c')
    ) %>%
    kable_styling(
      bootstrap_options = c("striped", "hover"),
      full_width = FALSE
    ) %>%
    row_spec(0, bold = TRUE, color = "white", background = "#2ecc71")
} else {
  cat("No se encontraron correlaciones significativas (|r| > 0.3)\n")
}
```

## Gráficos de Dispersión {.tabset}

### Edad vs Semanas de Gestación

```{r scatter-edad-semges}
if("EDADM" %in% names(datos) && "SEMGES" %in% names(datos)) {
  ggplot(datos %>% filter(EDADM < 100, SEMGES < 100), 
         aes(x = EDADM, y = SEMGES)) +
    geom_point(alpha = 0.3, color = "#3498db") +
    geom_smooth(method = "lm", color = "#e74c3c", se = TRUE) +
    labs(
      title = "Relación: Edad de la Madre vs Semanas de Gestación",
      x = "Edad de la Madre (años)",
      y = "Semanas de Gestación"
    ) +
    theme_minimal() +
    theme(plot.title = element_text(hjust = 0.5, face = "bold"))
}
```

### Edad vs Total de Hijos

```{r scatter-edad-hijos}
if("EDADM" %in% names(datos) && "TOHITE" %in% names(datos)) {
  ggplot(datos %>% filter(EDADM < 100, TOHITE < 50), 
         aes(x = EDADM, y = TOHITE)) +
    geom_point(alpha = 0.3, color = "#2ecc71") +
    geom_smooth(method = "lm", color = "#e74c3c", se = TRUE) +
    labs(
      title = "Relación: Edad de la Madre vs Total de Hijos Tenidos",
      x = "Edad de la Madre (años)",
      y = "Total de Hijos Tenidos"
    ) +
    theme_minimal() +
    theme(plot.title = element_text(hjust = 0.5, face = "bold"))
}
```

### Semanas vs Hijos Vivos

```{r scatter-semges-vivos}
if("SEMGES" %in% names(datos) && "TOHIVI" %in% names(datos)) {
  ggplot(datos %>% filter(SEMGES < 100, TOHIVI < 50), 
         aes(x = SEMGES, y = TOHIVI)) +
    geom_point(alpha = 0.3, color = "#9b59b6") +
    geom_smooth(method = "lm", color = "#e74c3c", se = TRUE) +
    labs(
      title = "Relación: Semanas de Gestación vs Total de Hijos Vivos",
      x = "Semanas de Gestación",
      y = "Total de Hijos Vivos"
    ) +
    theme_minimal() +
    theme(plot.title = element_text(hjust = 0.5, face = "bold"))
}
```

## Tablas de Contingencia

### SEXO vs ASISREC
```{r contingencia-sexo-asis}
if("SEXO" %in% names(datos) && "ASISREC" %in% names(datos)) {
  # Crear tabla
  tabla_sexo_asis <- table(datos$SEXO, datos$ASISREC)
  
  # Mostrar tabla con totales
  addmargins(tabla_sexo_asis) %>%
    kable(
      caption = "Tabla 13: Tabla de Contingencia - SEXO vs ASISREC"
    ) %>%
    kable_styling(
      bootstrap_options = c("striped", "hover"),
      full_width = FALSE
    ) %>%
    row_spec(0, bold = TRUE, color = "white", background = "#3498db")
  
  # Proporciones por fila (%) - CORRECCIÓN AQUÍ
  cat("\n\nProporciones por fila (%):\n")
  
  (prop.table(tabla_sexo_asis, 1) * 100) %>%
    round(2) %>%
    kable(caption = "Porcentajes por fila") %>%
    kable_styling(bootstrap_options = c("striped", "hover")) %>%
    print()
  
  # Test de independencia Chi-cuadrado
  test_chi <- chisq.test(tabla_sexo_asis)
  
  cat("\n\n**Test de Independencia Chi-cuadrado:**\n")
  cat("- Estadístico χ²:", round(test_chi$statistic, 4), "\n")
  cat("- p-valor:", format.pval(test_chi$p.value, digits = 4), "\n")
  
  if(test_chi$p.value < 0.05) {
    cat("\n**Conclusión:** Las variables NO son independientes (p < 0.05)\n")
    cat("Existe una relación estadísticamente significativa entre SEXO y ASISREC\n")
  } else {
    cat("\n**Conclusión:** Las variables son independientes (p >= 0.05)\n")
    cat("No hay evidencia de relación entre SEXO y ASISREC\n")
  }
}
```

### SEXO vs SITIOOCU

```{r contingencia-sexo-sitio}
if("SEXO" %in% names(datos) && "SITIOOCU" %in% names(datos)) {
  tabla_sexo_sitio <- table(datos$SEXO, datos$SITIOOCU)
  
  addmargins(tabla_sexo_sitio) %>%
    kable(
      caption = "Tabla 14: Tabla de Contingencia - SEXO vs SITIOOCU"
    ) %>%
    kable_styling(
      bootstrap_options = c("striped", "hover"),
      full_width = FALSE
    ) %>%
    row_spec(0, bold = TRUE, color = "white", background = "#2ecc71")
  
  # Test Chi-cuadrado
  test_chi2 <- chisq.test(tabla_sexo_sitio)
  cat("\n**Chi-cuadrado p-valor:**", format.pval(test_chi2$p.value, digits = 4), "\n")
}
```

### AREAG vs ASISREC

```{r contingencia-area-asis}
if("AREAG" %in% names(datos) && "ASISREC" %in% names(datos)) {
  tabla_area_asis <- table(datos$AREAG, datos$ASISREC)
  
  addmargins(tabla_area_asis) %>%
    kable(
      caption = "Tabla 15: Tabla de Contingencia - AREAG vs ASISREC"
    ) %>%
    kable_styling(
      bootstrap_options = c("striped", "hover"),
      full_width = FALSE
    ) %>%
    row_spec(0, bold = TRUE, color = "white", background = "#9b59b6")
  
  # Test Chi-cuadrado
  test_chi3 <- chisq.test(tabla_area_asis)
  cat("\n**Chi-cuadrado p-valor:**", format.pval(test_chi3$p.value, digits = 4), "\n")
  
  if(test_chi3$p.value < 0.05) {
    cat("\n**Conclusión:** El área geográfica SÍ influye en la asistencia recibida (p < 0.05)\n")
  } else {
    cat("\n**Conclusión:** El área geográfica NO influye significativamente en la asistencia (p >= 0.05)\n")
  }
}
```

## Visualizaciones de Relaciones {.tabset}

### Barras Agrupadas

```{r barras-agrupadas}
if("SEXO" %in% names(datos) && "ASISREC" %in% names(datos)) {
  datos_graf <- datos %>%
    filter(!is.na(SEXO) & !is.na(ASISREC) & SEXO %in% c(1, 2)) %>%
    mutate(
      Sexo = factor(SEXO, levels = c(1, 2), 
                    labels = c("Masculino", "Femenino")),
      Asistencia = factor(ASISREC, levels = c(1, 2),
                         labels = c("Sí recibió", "No recibió"))
    ) %>%
    group_by(Sexo, Asistencia) %>%
    summarise(Frecuencia = n(), .groups = "drop")
  
  ggplot(datos_graf, aes(x = Sexo, y = Frecuencia, fill = Asistencia)) +
    geom_bar(stat = "identity", position = "dodge", color = "black") +
    geom_text(aes(label = Frecuencia), 
              position = position_dodge(width = 0.9),
              vjust = -0.5, size = 3.5) +
    scale_fill_manual(values = c("#2ecc71", "#e74c3c")) +
    labs(
      title = "Asistencia Recibida por Sexo",
      x = "Sexo",
      y = "Frecuencia",
      fill = "Asistencia"
    ) +
    theme_minimal() +
    theme(
      plot.title = element_text(hjust = 0.5, face = "bold", size = 14),
      legend.position = "top"
    )
}
```

### Boxplots por Grupo

```{r boxplots}
# Boxplot: Edad de la Madre por Sexo del bebé
if("EDADM" %in% names(datos) && "SEXO" %in% names(datos)) {
  datos_box <- datos %>%
    filter(EDADM < 100 & SEXO %in% c(1, 2)) %>%
    mutate(Sexo = factor(SEXO, levels = c(1, 2), 
                        labels = c("Masculino", "Femenino")))
  
  ggplot(datos_box, aes(x = Sexo, y = EDADM, fill = Sexo)) +
    geom_boxplot(alpha = 0.7) +
    scale_fill_manual(values = c("#3498db", "#e74c3c")) +
    labs(
      title = "Distribución de Edad de la Madre por Sexo del Bebé",
      x = "Sexo del Bebé",
      y = "Edad de la Madre (años)"
    ) +
    theme_minimal() +
    theme(
      plot.title = element_text(hjust = 0.5, face = "bold"),
      legend.position = "none"
    )
}
```

### Tendencia Temporal

```{r tendencia-temporal}
if("AÑOREG" %in% names(datos)) {
  tendencia_anual <- datos %>%
    group_by(AÑOREG) %>%
    summarise(
      Total_Registros = n(),
      Edad_Promedio = mean(EDADM, na.rm = TRUE),
      Semanas_Promedio = mean(SEMGES, na.rm = TRUE)
    ) %>%
    filter(AÑOREG >= 2009 & AÑOREG <= 2023)
  
  # Gráfico de tendencia
  ggplot(tendencia_anual, aes(x = AÑOREG, y = Total_Registros)) +
    geom_line(color = "#3498db", size = 1.2) +
    geom_point(color = "#e74c3c", size = 3) +
    labs(
      title = "Tendencia de Registros por Año",
      x = "Año",
      y = "Número de Registros"
    ) +
    theme_minimal() +
    theme(
      plot.title = element_text(hjust = 0.5, face = "bold"),
      axis.text.x = element_text(angle = 45, hjust = 1)
    ) +
    scale_x_continuous(breaks = seq(2009, 2023, 1))
}
```

## Resumen de Relaciones

```{r resumen-relaciones}
cat("\n")
cat("========================================\n")
cat("RESUMEN DE RELACIONES ENTRE VARIABLES\n")
cat("========================================\n\n")

cat("**CORRELACIONES:**\n")
cat("--------------\n")
if(exists("correlaciones_significativas") && nrow(correlaciones_significativas) > 0) {
  cat("✓ Se encontraron", nrow(correlaciones_significativas), 
      "correlaciones significativas (|r| > 0.3)\n")
  cat("  - Correlación más fuerte: r =", 
      round(max(abs(correlaciones_significativas$Correlacion)), 3), "\n\n")
} else {
  cat("✗ No se encontraron correlaciones fuertes entre variables numéricas\n\n")
}

cat("**ASOCIACIONES CATEGÓRICAS:**\n")
cat("-------------------------\n")
cat("✓ Se analizaron múltiples tablas de contingencia\n")
cat("✓ Se aplicaron pruebas Chi-cuadrado para independencia\n\n")

cat("**HALLAZGOS PRINCIPALES:**\n")
cat("----------------------\n")
cat("1. Relación entre edad de la madre y total de hijos tenidos\n")
cat("2. Posible influencia del área geográfica en la asistencia recibida\n")
cat("3. Tendencia temporal observable en el número de registros\n")
cat("4. Distribución relativamente equilibrada entre sexos\n")
```


# Preguntas de Investigación Basadas en Supuestos

A continuación se plantean cinco hipótesis preliminares basadas en creencias intuitivas sobre el fenómeno estudiado. Cada una será validada o refutada mediante análisis estadístico y visualización.

## Pregunta 1

### Hipótesis

Las madres que viven en área rural reciben menos asistencia durante el parto que las que viven en área urbana.

### Analisis
```{r}
# Tabla de contingencia
tabla_area_asis <- table(datos$AREAG, datos$ASISREC)

# Proporciones por fila
prop_area_asis <- prop.table(tabla_area_asis, 1) * 100

kable(round(prop_area_asis,2),
      caption = "Porcentaje de Asistencia por Área Geográfica")

# Prueba Chi-cuadrado
chisq_area_asis <- chisq.test(tabla_area_asis)
chisq_area_asis

```

### Interpretación

El test de chi cuadrado arroja un valor p < 2.2e-16, lo que permite rechazar la hipótesis nula de independencia con un nivel de confianza del 95%. La tabla de proporciones muestra que en el área rural el porcentaje de partos atendidos por comadronas es significativamente mayor que en el área urbana, donde predomina la asistencia médica.

### Discusión

Se acepta la hipótesis planteada. Existe una brecha estructural en el acceso a la salud pública en Guatemala. El área rural depende fuertemente de la medicina tradicional, posiblemente debido a la lejanía de los centros hospitalarios o demás factores socioculturales, mientras que en el área urbana se concentran los recursos profesionales.

## Pregunta 2

### Hipótesis

Las madres de mayor edad tienden a tener más hijos.

### Analisis
```{r}
cor.test(datos$EDADM, datos$TOHITE, use = "complete.obs")

ggplot(datos %>% filter(EDADM < 60, TOHITE < 20),
       aes(x = EDADM, y = TOHITE)) +
  geom_point(alpha = 0.3) +
  geom_smooth(method = "lm", color = "red") +
  theme_minimal() +
  labs(title = "Edad vs Total de Hijos")

```

### Interpretación

Se observa una correlación positiva moderada r ≈ 0.46 con un valor p significativo. El gráfico de dispersión muestra una tendencia ascendente clara; a medida que aumenta la edad de la madre (EDADM), también lo hace el total de hijos (TOHITE). La línea de regresión roja confirma esta relación lineal entre ambas variables.

### Discusión

Se acepta la hipótesis. Si bien es biológicamente lógico que a mayor edad exista una mayor probabilidad de tener más hijos, la dispersión de los datos también revela casos de madres jóvenes con un número elevado de hijos, lo cual sugiere que la edad no es el único factor determinante, aunque sí el más evidente de forma estadística.

## Pregunta 3

### Hipótesis

Existe estacionalidad en las ocurrencias (algunos meses concentran más casos).

### Analisis
```{r}
registros_mes <- datos %>%
  filter(MESOCU >=1 & MESOCU <=12) %>%
  count(MESOCU)

ggplot(registros_mes, aes(x = MESOCU, y = n)) +
  geom_col(fill = "steelblue") +
  theme_minimal() +
  labs(title = "Distribución mensual de ocurrencias")

```

### Interpretación

El gráfico de barras muestra la distribución de frecuencias por mes. Si bien existe una distribución a lo largo de todo el año, se observa un ligero incremento en el meses de Enero. No se detectan meses con valores cercanos a cero, lo que indica un flujo constante de registros.

### Discusión

La hipótesis se acepta parcialmente. Aunque no hay una variación extrema que indique que los nacimientos se detienen en ciertas épocas, el pico detectado sugiere una planificación o estacionalidad biológica que podría saturar los servicios de salud en el mes de Enero. Esto es clave para la asignación de recursos hospitalarios durante inicios de año.

## Pregunta 4

### Hipótesis

Las madres con menor nivel educativo tienen más hijos.

### Analisis
```{r}
cor.test(datos$ESCOLAM, datos$TOHITE, use = "complete.obs")

ggplot(datos %>% filter(ESCOLAM < 20, TOHITE < 20),
       aes(x = ESCOLAM, y = TOHITE)) +
  geom_point(alpha = 0.3) +
  geom_smooth(method = "lm", color = "red") +
  theme_minimal() +
  labs(title = "Escolaridad vs Total de Hijos")

```

### Interpretación

El análisis de correlación muestra un coeficiente negativo r ≈ -0.32 con significancia estadística. Esto indica una relación inversamente proporcional; a medida que el nivel educativo (ESCOLAM) aumenta, el total de hijos (TOHITE) tiende a disminuir. El gráfico de dispersión muestra una mayor densidad de familias numerosas en los niveles bajos de escolaridad.

### Discusión

Se confirma la hipótesis. La educación actúa como un factor determinante en la planificación familiar. Las madres con acceso a educación superior tienden a postergar la maternidad o a tener menos hijos, lo que valida la teoría de que el desarrollo académico impacta directamente en las decisiones reproductivas y el nivel socioeconómico.

## Pregunta 5

### Hipótesis

El sitio de ocurrencia influye en la asistencia recibida.

### Analisis
```{r}
tabla_sitio_asis <- table(datos$SITIOOCU, datos$ASISREC)
chisq.test(tabla_sitio_asis)
```

### Interpretación

El test de chi cuadrado arroja un valor p < 2.2e-16, indicando una dependencia total entre las variables. Los datos sugieren que los partos ocurridos en instituciones de salud públicas o privadas reciben asistencia médica profesional, mientras que los partos domiciliarios son atendidos mayoritariamente por personal no médico.

### Discusión

Se acepta la hipótesis. El lugar del parto dicta el tipo de atención. Este hallazgo es crítico, ya que sugiere que el riesgo de complicaciones aumenta en los partos domiciliarios no solo por el entorno, sino por la falta de asistencia técnica calificada. Esto refuerza la necesidad de fortalecer los servicios de salud locales para incentivar el parto institucional.

# Clustering

El objetivo del clustering es identificar grupos homogéneos de registros según características similares.

## Selección de Variables

Usaremos variables numéricas relevantes:

EDADM (edad madre)

SEMGES (semanas gestación)

TOHITE (total hijos)

ESCOLAM (escolaridad)

## Preparacion de variables y generación de clusters

```{r}
library(cluster)

datos_cluster <- datos %>%
  select(EDADM, SEMGES, TOHITE, ESCOLAM) %>%
  filter(
    EDADM < 60,
    SEMGES < 50,
    TOHITE < 20,
    ESCOLAM < 20
  ) %>%
  na.omit()

# Estandarización
datos_scaled <- scale(datos_cluster)

wss <- numeric(10)

for(i in 1:10){
  wss[i] <- sum(kmeans(datos_scaled, centers=i, nstart=10)$withinss)
}

plot(1:10, wss, type="b",
     xlab="Número de clusters",
     ylab="Suma de cuadrados intra-grupo")

set.seed(123)
k3 <- kmeans(datos_scaled, centers=3, nstart=25)

datos_cluster$cluster <- factor(k3$cluster)

ggplot(datos_cluster, aes(x=EDADM, y=TOHITE, color=cluster)) +
  geom_point(alpha=0.6) +
  theme_minimal() +
  labs(title="Clusters según Edad y Número de Hijos")

aggregate(datos_cluster[,1:4],
          by=list(Cluster=datos_cluster$cluster),
          mean)

```

## Interpretación de clusters

El método del codo indicó que el número óptimo de grupos es k = 3, ya que a partir de este punto la reducción en la suma de cuadrados intra-grupo se estabiliza, indicando rendimientos decrecientes al aumentar el número de clusters.

El análisis de medias permitió identificar tres perfiles diferenciados:

Cluster 1 (Perfil intermedio educado): Madres con edad promedio de 29 años, nivel educativo medio (≈9 años) y número moderado de hijos (≈3.8). Representa un grupo con características intermedias tanto en edad como en fecundidad.

Cluster 2 (Perfil joven con baja escolaridad): Grupo más joven (≈26 años), con bajo nivel educativo (≈2 años) y menor número de hijos (≈2.7). Puede representar madres en etapa inicial reproductiva y en situación de vulnerabilidad educativa.

Cluster 3 (Perfil de mayor edad y alta fecundidad): Madres de mayor edad (≈36 años), con el mayor número promedio de hijos (≈6.3) y el nivel educativo más bajo (≈1.5 años). Este grupo refleja un patrón de alta fecundidad asociado a baja escolaridad.

Los resultados sugieren una relación estructural entre edad, escolaridad y número de hijos, donde niveles educativos más bajos se asocian con mayor fecundidad. El clustering permitió identificar perfiles poblacionales claramente diferenciados, lo cual puede ser relevante para el diseño de políticas públicas focalizadas.

---

# Documentación de Operaciones de Limpieza de Datos

A lo largo del análisis exploratorio se aplicaron diversas operaciones de limpieza y filtrado para garantizar la calidad y coherencia de los resultados. A continuación se documenta cada una de ellas de forma estructurada.

## Resumen de Operaciones de Limpieza

```{r tabla-limpieza}
operaciones_limpieza <- data.frame(
  No = 1:10,
  Operacion = c(
    "Eliminación de valores NA (na.omit / !is.na)",
    "Exclusión de códigos especiales ≥ 900",
    "Filtro de edad de la madre (EDADM < 100)",
    "Filtro de semanas de gestación (SEMGES < 100)",
    "Filtro de total hijos tenidos (TOHITE < 50)",
    "Filtro de total hijos vivos (TOHIVI < 50)",
    "Validación de meses (MESOCU entre 1 y 12)",
    "Exclusión de sexo no especificado (SEXO ∈ {1, 2})",
    "Acotamiento del rango temporal (2009-2023)",
    "Identificación de códigos 99, 999, 9999 como datos faltantes"
  ),
  Justificacion = c(
    "Los registros con valores faltantes (NA) fueron excluidos en cálculos estadísticos, gráficos y tablas de frecuencia para evitar distorsiones en medias, medianas, correlaciones y pruebas de normalidad.",
    "Variables como EDADM, SEMGES, TOHITE, TOHINM y TOHIVI utilizan códigos numéricos altos (≥ 900) para representar información no disponible. Estos valores fueron excluidos en boxplots y gráficos de densidad para que las distribuciones reflejen solo datos reales.",
    "Se excluyeron registros con EDADM ≥ 100 ya que estos valores corresponden a códigos de datos faltantes (99, 999) y no a edades reales. La edad máxima biológicamente plausible para una madre es menor a 60 años.",
    "Se excluyeron registros con SEMGES ≥ 100 ya que representan códigos de datos faltantes, no semanas de gestación reales. El rango biológico válido es aproximadamente entre 20 y 42 semanas.",
    "Se excluyeron registros con TOHITE ≥ 50 para eliminar códigos especiales de datos faltantes. Es biológicamente improbable que una persona tenga 50 o más hijos.",
    "Se excluyeron registros con TOHIVI ≥ 50 bajo el mismo criterio de plausibilidad biológica y para eliminar códigos especiales.",
    "Se filtraron solo meses válidos (1 a 12), descartando valores fuera de rango que podrían representar errores de digitación o códigos especiales.",
    "En análisis de contingencia y boxplots comparativos se excluyó el código 9 (no especificado) de la variable SEXO para enfocarse en las categorías informativas (1=Masculino, 2=Femenino).",
    "Se acotó el análisis de tendencia temporal al período 2009-2023, que corresponde al rango de años con datos completos y consistentes del dataset.",
    "Los códigos numéricos 99, 999 y 9999 fueron identificados como representaciones de datos faltantes o no especificados en el sistema de registro. Se contabilizaron para medir la calidad de los datos."
  ),
  Variables_Afectadas = c(
    "Todas las variables numéricas y categóricas",
    "EDADM, SEMGES, TOHITE, TOHINM, TOHIVI",
    "EDADM",
    "SEMGES",
    "TOHITE",
    "TOHIVI",
    "MESOCU",
    "SEXO",
    "AÑOREG",
    "EDADM, SEMGES, TOHITE, TOHINM, TOHIVI, ESCOLAM"
  ),
  Seccion_Aplicada = c(
    "Estadísticas descriptivas, pruebas de normalidad, correlaciones, tablas de frecuencia, gráficos",
    "Boxplots comparativos, gráficos de densidad",
    "Gráficos de dispersión (Edad vs Semanas, Edad vs Hijos), boxplots por grupo",
    "Gráficos de dispersión (Edad vs Semanas, Semanas vs Hijos Vivos)",
    "Gráfico de dispersión (Edad vs Total Hijos)",
    "Gráfico de dispersión (Semanas vs Hijos Vivos)",
    "Gráfico de distribución mensual de ocurrencias",
    "Barras agrupadas (Sexo vs Asistencia), boxplots por grupo",
    "Gráfico de tendencia temporal",
    "Detección de valores atípicos, heatmap de datos faltantes"
  ),
  stringsAsFactors = FALSE
)

operaciones_limpieza %>%
  kable(
    caption = "Tabla: Documentación Completa de Operaciones de Limpieza de Datos",
    col.names = c("#", "Operación", "Justificación", "Variables Afectadas", "Sección Aplicada"),
    align = c('c', 'l', 'l', 'l', 'l')
  ) %>%
  kable_styling(
    bootstrap_options = c("striped", "hover", "condensed"),
    full_width = TRUE,
    font_size = 11
  ) %>%
  row_spec(0, bold = TRUE, color = "white", background = "#d35400") %>%
  column_spec(2, width = "15em") %>%
  column_spec(3, width = "25em") %>%
  scroll_box(width = "100%", height = "600px")
```

## Impacto Cuantitativo de la Limpieza

```{r impacto-limpieza}
n_total <- nrow(datos)

impacto <- data.frame(
  Filtro = c(
    "Registros originales",
    "NA en EDADM",
    "NA en SEMGES",
    "EDADM ≥ 100 (códigos especiales)",
    "SEMGES ≥ 100 (códigos especiales)",
    "TOHITE ≥ 50 (códigos especiales)",
    "TOHIVI ≥ 50 (códigos especiales)",
    "SEXO = 9 (no especificado)",
    "MESOCU fuera de rango (1-12)",
    "Códigos 99/999/9999 en cualquier variable numérica"
  ),
  Registros_Afectados = c(
    n_total,
    sum(is.na(datos$EDADM)),
    sum(is.na(datos$SEMGES)),
    if("EDADM" %in% names(datos)) sum(datos$EDADM >= 100, na.rm = TRUE) else 0,
    if("SEMGES" %in% names(datos)) sum(datos$SEMGES >= 100, na.rm = TRUE) else 0,
    if("TOHITE" %in% names(datos)) sum(datos$TOHITE >= 50, na.rm = TRUE) else 0,
    if("TOHIVI" %in% names(datos)) sum(datos$TOHIVI >= 50, na.rm = TRUE) else 0,
    if("SEXO" %in% names(datos)) sum(datos$SEXO == 9, na.rm = TRUE) else 0,
    if("MESOCU" %in% names(datos)) sum(datos$MESOCU < 1 | datos$MESOCU > 12, na.rm = TRUE) else 0,
    sum(sapply(datos[sapply(datos, is.numeric)], function(x) sum(x %in% c(99, 999, 9999), na.rm = TRUE)))
  ),
  stringsAsFactors = FALSE
)

impacto$Porcentaje <- round(impacto$Registros_Afectados / n_total * 100, 2)
impacto$Porcentaje[1] <- 100.00

impacto %>%
  mutate(Registros_Afectados = format(Registros_Afectados, big.mark = ",")) %>%
  kable(
    caption = "Tabla: Impacto Cuantitativo de cada Operación de Limpieza",
    col.names = c("Filtro / Condición", "Registros Afectados", "% del Total"),
    align = c('l', 'r', 'r')
  ) %>%
  kable_styling(
    bootstrap_options = c("striped", "hover", "condensed"),
    full_width = FALSE,
    position = "center"
  ) %>%
  row_spec(0, bold = TRUE, color = "white", background = "#d35400") %>%
  row_spec(1, bold = TRUE, background = "#f0f0f0")
```

<div class="alert alert-warning">
**Notas Importantes sobre la Limpieza:**

- ⚠️ **Los datos originales no fueron modificados.** Todas las operaciones de limpieza se aplicaron como filtros temporales dentro de cada análisis específico, preservando la integridad del dataset original.
- 🔢 **Códigos especiales:** Los valores 99, 999 y 9999 son convenciones del sistema de registro de defunciones para indicar "dato no especificado" o "dato no disponible".
- 📊 **Criterio de exclusión:** Los umbrales utilizados (EDADM < 100, SEMGES < 100, TOHITE < 50, TOHIVI < 50) fueron seleccionados considerando los rangos biológicamente plausibles de cada variable.
- 🔄 **Reproducibilidad:** Cada filtro está implementado directamente en el bloque de código R correspondiente, lo que garantiza la reproducibilidad completa del análisis.
</div>

---

# Conclusiones

<div class="alert alert-info">
## Hallazgos Principales

### 1. Descripción General del Dataset
- ✓ Dataset con **`r format(n_observaciones, big.mark = ",")`** observaciones y **`r n_variables`** variables
- ✓ Período de análisis: **2009-2023**
- ✓ Variables clasificadas en cuantitativas (discretas/continuas) y cualitativas (nominales)
- ✓ Significado de cada variable documentado en el diccionario de datos

### 2. Variables Numéricas
- 📊 Se analizaron **`r length(vars_numericas)`** variables numéricas
- ✗ La mayoría **NO siguen distribución normal** (según pruebas de Shapiro-Wilk y Kolmogorov-Smirnov)
- 📈 Predominan distribuciones **sesgadas a la derecha**
- ⚠️ Se detectan valores atípicos (códigos 999, 9999) que representan datos faltantes
- 📉 Variables como EDADM y SEMGES presentan valores extremos que requieren limpieza

### 3. Variables Categóricas  
- ✓ Se identificaron **`r length(vars_categoricas)`** variables categóricas
- 📊 Tablas de frecuencia generadas para variables clave (SEXO, ASISREC, SITIOOCU, CAUDEF)
- 📈 CAUDEF muestra alta variabilidad de causas de defunción
- 👥 La distribución por sexo es relativamente balanceada

### 4. Relaciones entre Variables
- 🔗 Matriz de correlación calculada para variables numéricas clave
- 📊 Se identificaron correlaciones significativas entre algunas variables
- ✓ Pruebas de independencia Chi-cuadrado aplicadas a variables categóricas
- 📈 Relación observable entre edad de la madre y total de hijos
- 🏥 Posible influencia del área geográfica (urbana/rural) en la asistencia recibida
- 📅 Tendencia temporal en el número de registros a lo largo de los años

### Recomendaciones para Análisis Posteriores
1. **Limpieza de datos**: Convertir códigos especiales (999, 9999, 99) a valores NA
2. **Transformaciones**: Considerar transformación logarítmica para variables con sesgo pronunciado
3. **Análisis multivariado**: Explorar modelos de regresión para relaciones más complejas
4. **Análisis geoespacial**: Investigar patrones regionales por departamento y municipio
5. **Series temporales**: Analizar tendencias y estacionalidad en los datos
6. **Análisis de supervivencia**: Estudiar factores asociados con causas de defunción
</div>

---

# Información de Sesión

```{r session-info}
sessionInfo()
```

---

<div class="alert alert-success" style="text-align: center;">
**Fin del Análisis Exploratorio**

Documento generado el `r format(Sys.time(), '%d de %B de %Y a las %H:%M:%S')`
</div>
